臺灣臺北地方法院民事判決　　　　　　91年度重訴字第2140號
原　　　告　偉傑工程股份有限公司
法定代理人　丙○○
訴訟代理人　蔡文彬律師
　　　　　　黃德賢律師.
被　　　告　中國鋼鐵結構股份有限公司
法定代理人　乙○○
訴訟代理人　梁穗昌律師
複代理人　　李夏菁律師
訴訟代理人　張 勤
複代理人　　謝諒獲律師
　　　　　　盧怡玲
　　　　　　甲○○
上列當事人間履行契約等事件，本院於中華民國94年1月6日言詞
辯論終結，判決如下：
    主  文
原告之訴及假執行之聲請均駁回。
訴訟費用由原告負擔。
    事實及理由
壹、程序方面：
一、按訴狀送達後，原告不得將原訴變更或追加他訴。但有下列
    各款情形之一者，不在此限：一、被告同意者。二、請求之
    基礎事實同一者。三、擴張或減縮應受判決事項之聲明者。
    四、因情事變更而以他項聲明代最初之聲明者。五、該訴訟
    標的對於數人必須合一確定時，追加其原非當事人之人為當
    事人者。六、訴訟進行中，於某法律關係之成立與否有爭執
    ，而其裁判應以該法律關係為據，並求對於被告確定其法律
    關係之判決者。七、不甚礙被告之防禦及訴訟之終結者。民
    事訴訟法第255條第1項定有明文。查原告雖於起訴狀送達被
    告後，將訴之聲明由「被告應給付原告新臺幣80,267,583元
    及自起訴狀繕本送達翌日起至清償日止，按年利率5%計算之
    利息。」減縮為「被告應給付原告新臺幣78,162,422元及自
    起訴狀繕本送達翌日起至清償日止，按年利率5%計算之利息
    。」，揆諸首開規定第3款，應予准許：又原告並追加不當
    得利之訴訟標的法律關係，惟原告均基於是否有新增或變更
    亦應予准許，先予敘明。
二、又按所謂同一事件，必同一當事人就同一法律關係而為同一
    之請求。經查原告固於本院對被告另提起91年度重訴2103號
    、91年度重訴11號民事事件、於臺灣高雄地方法院91年度訴
    字第3414號，訴外人日聖公司對被告提起91年度訴字4686號
    民事事件，惟查原告於91年度重訴2103號部分，係請求系爭
    工程第42期工程款、91年度重訴11號部分（係臺灣高雄地方
    法院裁定移轉管轄）係請求溢洪道閘門工程之弧形閘門 (門
    扉、門框等)、排砂道閘門工程之弧形閘門 (門扉、門框等)
    、溢洪道閘門工程之調節閘門吊樑組、臺灣高雄地方法院91
    年度訴字第3414號係請求溢洪道弧形閘門之繫樑支柱、埋設
    件及操作平台製造、吊門機之預埋機痤、埋樑及埋設件之製
    造、鬆索機構組之預埋機座、埋樑及埋設件之製造、排砂道
    形閘門之繫樑支柱、埋設件製造、吊門機之預埋機座、埋樑
    及埋設件之製造、鬆索機構組之預埋機痤、埋樑及埋設件之
    製造、鬆索機構及吊滑輪組之製造，而本件係請求溢洪道鬆
    索機構及吊掛滑輪、排砂道鬆索機構及吊掛滑輪、溢洪道調
    節閘門搖臂機構、排砂道弧形閘門門體、弧形閘門吊門機、
    溢洪道調節閘門內框不銹鋼材質變更之製造費、安裝費、零
    星工料費、溢洪道電氣設備增加數量13具、雜項工程費用、
    勞工安全衛生設備、商管理什等費用，此有本院依職權調取
    91 年度重訴2103號、91年度重訴11號、91年度訴字4686號
    卷宗（見本院卷 (一)第127頁至143頁）核閱無訛，另有原
    告提出之臺灣高雄地方法院91年度訴字第3414號準備書狀影
    本附卷可稽（見本院卷（三）第86頁）。從而當事人、訴訟
    標的（承攬報酬請求權）雖然相同，然原告主張之應受判決
    事項聲明不同、訴訟標的之原因事實不同，另日聖公司對被
    告提起91年度訴字4686號，該案件之原告即與本件不同，揆
    諸首開說明，均與本件顯非同一事件，被告抗辯上開案件與
    本件為同一事件云云，即不可採。
貳、原告主張：
一、被告中國鋼鐵結構股份有限公司向臺灣省水利局（現為經濟
    部水資源局，下簡稱業主）承攬「集集共同引水計劃攔河堰
    及附屬工程」（以下簡稱系爭工程），將其中水工機械設備
    部分交由原告承作，原告為次承攬人，訂有工程合約書。合
    約書所列之訂價單（包商估價單）、工作範圍及補充說明、
    水工設備施工補充說明書、承攬人安全衛生工作守則收據、
    甲方（即被告）現場管理違約處罰標準、進度表、工地修改
    費用付款標準、單價分析表、品質檢驗注意要點、標前合作
    協議書…等附件，亦屬契約內容之一部分。上列「工作範圍
    及補充說明」第一條規定：「承辦項目及設備名稱詳本合約
    估價單與分析表。估價單註有費用之項目為乙方（即原告）
    承辦範圍。」換言之，原告之承作範圍為訂價單中註有費用
    之項目。因此，原非原告承作項目，但嗣後交由原告承作，
    或因變更設計追加之工作，應另給費用。下列即屬新增、變
    更設計或追加之工作所需之費用，共計新臺幣（下同）78,1
    62,422元，分列如下：
（一）新增部分，即應被告要求而施作合約約定以外之工程：
    1.溢洪道鬆索機構及吊掛滑輪部分，被告應給付35,439,217
      元，即：(1)製造費22,745,322元，(2)安裝費10,962,846元
      ，(3)零星工料費1,731,049元。
    2.排砂道鬆索機構及吊掛滑輪部分，共應給付5,922,753元
      ，即：(1)製造費2,328,296元，(2)安裝費3,305,816元，(3)
      零星工料費288,641 元。
    3.溢洪道調節閘門搖臂機構部分，共應給付6,928,919元，
      即：(1)製造費5,106,232元，(2)安裝費1,484,240元，(3)零
      星工料費338,447元。
（二）因變更設計增加之製造、安裝費及零星工料費：
    1.排砂道弧形閘門門體部分，共應給付4,723,458元，即：
      (1)安裝費4,493,264元，(2)零星工料費230,194元。
    2.弧形閘門吊門機之部分，共應給付7,043,063元，即：(1)
      裝造費5,708,188元，(2)安裝費991,636元，(3)零星工料費
      343,239元。
    3.溢洪道調節閘門內框不銹鋼材質變更部分，共應給付
      700,425元，即：(1)製造費666,213元，(2)零星工料費
      34,2 12元。
    4.溢洪道電氣設備增加數量13具部分應給付11,789,603元。
（三）另應給付(1)雜項工程費用計3,997,399元，(2)勞工安全衛
      生設備87,222元，(3)包商管理什費1,530,363元。
      民國90年10月29日驗收通過之後，經濟部水利署多次催告被
    告依約辦理領款；詎被告卻函覆暫緩結算，致原告之承攬工
    程款遙遙無期，爰起訴請求如訴之聲明。
二、原告承作範圍之釐清：
（一）依「工程範圍及補充說明書」第1條，原告承辦範圍為估
      價單中註有費用之項目，而「溢洪道弧形閘門之鬆索機構
      組及吊掛滑輪組」之「製造費」不論其歸項為門扉、門框
      或吊門機，在原告之合約均無費用，經過84年12月13日工
      程協調會議之交辦，至90年10月29日驗收合格，且保固期
      至93年10月28日亦已結束，自為新增之工程。依第2條，
      本合約附件「施工補充說明書」係被告與業主訂定本工程
      契約書之一部分，其內部條文規定視同本合約之範圍，比
      照辦理。原告從工程開始至完工驗收合格及保固結束均完
      全遵照「施工補充說明書」辦理及執行。被告引用其條文
      之「範圍」來辯解為合約承辦項目及範圍，姑不知此「範
      圍」所指是在執行施工或管理時要遵守「施工補充說明書
      」中之規定，是為合約應遵守的「範圍」。依第3條，原
      告應就其承辦項目、範圍，依「施工補充說明書」第1.4
      節「工程範圍」、1.18節「承包商送審圖樣及文件資料」
      、1.19節「施工器材、臨時設施及雜項工程」、1.20節「
      檢驗與試驗」、1.21節「乙方工地負責人及人員」、1.24
      節「語文及單位」規定辦理，此處所列各項乃作特別之提
      示，其它條文仍屬本合約範圍，原告皆須遵照規定施工。
      本條文之重點所指為「施工補充說明書」為施工上之各項
      補充規定，原告依承攬之項目及範圍，再遵照「施工補充
      說明書」之規定施工。
（二）有關原工程合約（84年4月12日訂定）及原合約再增承攬
      項目（84年12月7日備忘錄），原告早已於90年12月24日
      提出第42期工程估驗單及保固書，被告卻以不向業主結算
      領款為由，故意拖延付款，直至92年11月及12月才在業主
      催促下領取工程款。
三、本件契約解釋及工程說明：
（一）查兩造關於原工程合約總價雖於工程合約第4條前段規定
      為274,667,379元，另於84年12月07依84-P000-0000雙方
      備忘錄增加承攬項目，工程總價增加51,360, 000元，總
      工程款合計為326,027,379元。然於施工補充說明書第1.1
      1節「工程計價」明白規定「本工程單價分析表內各項工
      作有關數量係供估價之參考及訂約時之依據，訂約後除以
      一式計價者概不增減外，餘之依據廠商提出之細部設計與
      施工製造圖之數量為準，惟應經甲方審查同意後辦理數量
      變更並依契約所訂單價計給。」關於工程計價應依廠商提
      出之細部設計與施工製造圖之數量為準，在系爭工程中，
      原告與被告關於工程計價之方式係以竣工圖之數量實做實
      算並依契約單價分析表所訂單價計給為原則。被告辯稱係
      以統包方式交予原告辦理，顯違背合約規定與內容。復查
      依契約相對性之理論而言，系爭工程契約之當事人為原告
      與被告，關於契約承攬範圍及項目悉應依原告與被告間之
      合約為準，與業主並無直接關係，反之被告亦不得執其與
      業主之間所締訂之契約範圍及項目拘束原告。至於被告以
      工作範圍及補充說明第17條主張凡是原告與被告間關於合
      約解釋及工程說明均應依業主之解釋為準，顯然誤會且擴
      充該條之解釋及範圍。
（二）被告與業主間之合約並未規範被告要如何分包給原告及如
      何向原告採購，怎能解釋清楚原、被告之承攬項目及範圍
（三）「標前合作協議書」雖是雙方投標前之協議，原告願視之
      為合約之一部份，但被告根本是依據第5條，當另訂分包
      工程合約後，就將協議書視為自動失效，才會有後續交辦
      之工程（如85年10月8日備忘錄之合約外工程），根本就
      未依第二條來給付價格，（依業主之標價扣除管理費6.15
      %），該工程在85年10月前已經完成了二期之工程及計價
      ，尚且可以不顧原告之意見便片面以一紙備忘錄將被告管
      理費提高至24%，原告工程費（約2,500萬元）因此減少（
      24%-6.15%=17.85%）446萬元，原告若不繼續執行便要以
      工期及不予計價來脅迫原告，現在卻拿標前合作協議書來
      做文章，完全是被告單方之說詞。
四、工程合約所謂之變更、新增規定：
（一）工程合約第九條之規定：(1)被告如變更設計而增減本工程
      數量，原告需依照辦理，如有新增工程項目時，應由雙方
      另行協議單價，並以書面為憑。(2)如經業主辦理變更設計
      追加減或新增工程項目、數量等，原告應即配合辦理，否
      則如因拖延而致延誤工期，所發生之一切損失，均由原告
      負責。(1)項所謂「新增工程」項目為原合約內估價單或單
      價分析表內沒有之項目才視同新增工程項目。
（二）被告引用84.4.12訂定之原工程合約及84.12.7依原工程合
      約再增承攬項目之決算為例，工程進行中有關工程款共有
      四次修正，即：88年2月3日第一次修正工程款，88年8月3
      日第二次修正工程款，89年8月15日第三次修正工程款，
      90年4月30日第四次修正工程款。原合約工程款合計為新
      台幣326,027,379元，最後修正為新台幣314,087,526元，
      目前正在臺灣高等法院（忠股）93年度重上訴字第115號
      案進行訴訟，為被告有關上列原工程之應付工程尾款新台
      幣18,654,467元遲不支付之傑作，與本案無關連，沒有重
      複起訴已如上述。
五、施工補充說明書1.11工程計價之規定：
（一）根據工程合約之「施工補充說明書」1.11節工程計價之規
      定，被告之解釋如後：
    1.工程計價依據，依施工補充說明書1.11節定之。包商估價
      單之工程項目如無特別註記依據者，則依原基本設計圖及
      規範是否包含在原合約內，若有則依單價及數量核算總價
      ，若原規範及設計或單價分析表裏沒有，應辦理變更設計
      或列為新增項目，依合約內之單價及新增數量核算總價，
      不可單方面由被告自行解釋為原合約之範圍內而不給價。
    2.工程契約書內單價分析表，未指定做為包商估價單或單價
      分析表計價依據者，表示同契約之文件其內容可部份或全
      部引用為辦理於他項計價、議價之依據。
    3.前揭1.11節內所述「一式」計價定義為何：工程契約書內
      「單價分析表」內單位以「式」定義者，概不增減，並沒
      有包括包商估價單。
    4.本工程「單價分析表」內各項工作有關數量係供估價之參
      考及訂約之依據，訂約後除一式計價者外，餘之依據廠商
      提出之細部設計與施工製造圖之數量為準，契約文件內容
      數量如不吻合者，應經甲方審查同意後辦理數量變更並依
      契約所訂單價計給。
    5.安裝費「門」、「片」、「組」等為單位，且附註欄均未
      註明依據者。其計費、計價方式以完成該工程項目之「門
      」、「片」、「組」數之重量及參照單價分析表之單價為
      計價方式辦理安裝費用計價。變更設計是補基本設計之不
      足，則不管製造費、安裝費應重新給價，並依據原合約內
      已有之單價分析表給價。
（二）以上所列均為被告對業主及原告之主張及做法，有來函為
      證，被告竟臨訟改變。請詳閱第一項之開宗明義，即論定
      為本工程「單價分析表」內各項工作有關數量係供估價之
      參考及訂約之依據，訂約後除一式計價者外，餘之依據廠
      商提出之細部設計與施工製造圖之數量為準，惟應經甲方
      審查同意後辦理數量變更並依契約所訂單價計給。明明白
      白指出所有之計價均以單價分析表之「單價」及製造圖（
      竣工圖）之數量為計價之依據。
（三）被告要將「單價分析表」之「單價」擴大解釋為「包商估
      價單」之「組」、「門」、「片」等為單價，請舉證出自
      工程合約何處，否則便是片面之解釋，原告無法接受。比
      如說包商估價單第2頁共12頁內之第六項 (調節閘門吊樑
      組)中6.1製造共8組，每組單價1,117,851元，總價為89,9
      42,808元，附註欄說明為「配合第5項」，施工過程被告
      片面將設計完成之本項無故取消，試問6.2安裝費共8組，
      每組單價447,140元，總價為3,577,120元，附註欄空白，
      依被告之新的解釋，則被告應無理由要支付安裝費給原告
      ，被告會承認及接受嗎？這就是其「工程計價」製造費與
      安裝費不一致，依「施工補充說明書」1.11節而相互矛盾
      的原因及結果。
六、是否合約施工補充說明書1-17規範圖（基本設計圖）與細部
（一）依施工補充說明書1.17節-規範圖：圖示設備之佈置及細
      目，原告得經被告認可後修改，以期獲得最佳之效果。原
      告亦可提出對土木工程之修改意見獲得最佳佈置，但被告
      對於此種要求保有拒絕之權利。凡是任何在規範有提及但
      沒有表示於規範圖上者，或者表示於規範圖上卻未於規範
      內說明者，均視為與同時均有列於規範及規範圖者具同樣
      效力，如果規範與規範圖均未提或有不一致之處，則由甲
      方說明決定之。
（二）依施工補充說明書第3章3.1，可知設計者可依規範圖提出
      水工機械設備之修改或對土木工程之修改，以獲得最佳之
      效果及位置，但設計圖（含竣工圖）得經甲方（被告或其
      業主）同意後修改。不管是依據規範圖或施工補充說明書
      等之設計或修改後之設計圖，乃為施工之依據及1.11節「
      工程計價」之數量的依據，被告自有依約付款之義務，惟
      至今仍謊編各種理由拒付。
（三）被告整體工程已於90年10月29日完工驗收合格，竣工圖在
      完工後驗收前，經被告及其業主同意在案，對於原告依原
      合約施作完成之工程尾款拒不支付外，對於白紙黑字經兩
      造正式之工程協調會議委辦之本案「新增、變更工程款」
      更是分文未與支付，卻用「原告自創名詞、自行編造結算
      金額」來卸責拒不付款，與工程執行設計、製造、安裝之
      過程與實情完全不實。
（四）被告之業主提出之基本設計圖，只是供估價及訂約之參考
      ，真正之施作及計價數量，則應依細部設計圖與竣工圖之
      數量為斷；故當原告施作時基於與被告間之合意，而依實
      際狀況而修正基本設計圖，應符合系爭契約之精神，且為
      雙方所不爭執。基此，被告之業主依基本設計圖而表示原
      告主張追加部份工程應係包括於弧形閘門「吊門機組」（
      非吊門機）範圍內之意見，應無參考價值，且亦與事實不
      符。
七、原告請求新增項目部分說明：
（一）溢洪道鬆索機構及吊掛滑輪部份：
    1.此部份並非原承攬範圍，遍查包商估價單第一號明細表，
      其基本設計並無此項工作。當屬新增工作項目：
      (1)原基本設計圖CCB-HM-C001「溢洪道弧形閘門側視佈置
        」中，明白揭示吊門機參考圖號：CCB-HM-C006，而被
        告卻將本設計圖內有關「弧形閘門及調節閘門吊門機鋼
        索系統」示意圖誤指為吊門機之範圍～此圖只是指出鋼
        索系統現場安裝時的行徑路線及方法。例如，其中下部
        二只滑輪吊掛於弧形閘門門扉上已計價並給付於被告的
        弧形閘門門扉與門框等之製造費用內，並非吊門機之一
        部份，而被告竟不依據吊門機基本設計圖CCB-HM-C006
        做說明，企圖躲閃，而以「鋼索系統圖」來做解釋，依
        被告之解釋，鋼索系統圖內二只滑輪附在門扉上，則門
        扉（含滑輪組）均為吊門機之一部分，屬吊門機，這種
        解釋被告接受嗎？同理，附掛於吊掛滑輪組上之滑輪（
        被告解釋為槽輪），當然也不是吊門機之一部分，非屬
        吊門機。
      (2)原基本設計圖圖號CCB-HM-C006「溢洪道弧形閘門-吊門
        機平面及立面」，根本沒有被告所指之鬆索機構及吊掛
        滑輪。
      (3)依單價分析表-號數28「溢洪道弧形閘門吊門機」內各
        項目並沒有指出鬆索機構組及吊掛滑輪組之項目。
      (4)施工補充說明書4.7.(4)「吊門機組」包括所指的吊門
        機及電氣設備等，並沒有像被告所指包含鬆索機構組及
        吊掛滑輪組，更沒有所指基本設計圖CCB-HM-C001的「
        鋼索系統」內滑輪部份（因為屬於「門扉、門框」之歸
        項）。
      (5)依被告認可之竣工圖83C-GP-1520「溢洪道弧形閘門吊
        門機組立圖」，亦可明確了解吊門機並沒有包括所謂的
        鬆索機構組及吊掛滑輪組，但被告卻將其歸項到單價分
        析表-號數28之溢洪道弧形閘門吊門機「 (i)底座製造
        加工」，該項金額計新台幣447,140元，依竣工圖上顯
        示吊門機之底座為圖內34項傳動側機座組，重量為6,56
        8.1kg，及35項從動側機座組，重量為4,470.95 kg ，
        合計為11,039.05kg（11.039噸）。依雙方的單價分析
        表-號數18，其「鋼材之製造費用」每噸為44,714元，
        及單價分析表-號數20，其「浸水或曝曬部份油漆」為
        每噸11,179元，則其費用即至少為11.093噸×(44,714+
        11,179)元/噸=617,002元，明顯比吊門機所列之底座製
        造加工費要高出甚多，均可顯示吊門機之底座於顧問公
        司設計時並未能包括鬆索機構組及吊掛滑輪組，證明本
        項完全為新增項目。被告若否認，應將基本設計時門扉
        、門框、吊門機等之重量明細表提示證明。
      (6)通觀84年12月13日工程協調會議記錄「議題八、『吊門
        機旁【鬆索機構及滑輪組】（不含門體上之滑輪）製作
        範圍及廠商』『決議：原則由偉傑公司製作，但設計製
        作總重不得超出單價分析表合約重量。』」之文義，毫
        無疑義。其議題所謂「吊門機旁-鬆索機構及滑輪組（
        不含門體上之滑輪）製作範圍及廠商」，已經指明是：
        原設計「吊門機」旁邊、不含、「門體上滑輪」的「鬆
        索機構組及吊掛滑輪組」，乃絕對獨立於吊門機、門體
        上滑輪以外的「新增項目」，否則被告何須為工程合約
        內承辦項目另外開會協調委辦原合約內之製作。
    2.原告於原工程合約承辦項目內，對於溢洪道弧形閘門「門
      扉、門框」及「吊門機」均未有製造之費用，顯然非原告
      之承辦項目。被告既已委辦，自應依工程合約之「施工補
      充說明書」約定，以竣工圖數量及單價分析表之單價支付
      製造費用。而有關安裝費之支付，因本項屬原設計所漏項
      之項目，亦應依「施工補充說明書」約定，以竣工圖數量
      及單價分析表之單價支付安裝費用。
（二）排砂道鬆索機構組及吊掛滑輪組：
    1.此部份遍查包商估價單第2號明細表，其基本設計及承辦
      項目並無此項工作，故屬於新增工作項目：
      (1)原基本設計圖CCB-HM-C011「南岸排砂道閘門側視佈置
        」及CCB-HM-C012「北岸排砂道閘門側視佈置」中，明
        白揭示「吊門機參考圖號：CCB-HM-C016」；而被告將
        機鋼索系統」示意圖誤指為吊門機之範圍，但此圖只是
        指出鋼索系統現場安裝時的行徑路線及方法～例如其中
        下部二只滑輪吊掛於弧形閘門門扉上已計價並給付於被
        告的弧形閘門門扉與門框等之製造費用內，並非吊門機
        之一部份，可證明被告故意誤導判斷。被告不依據吊門
        機基本設計圖CCB-HM-C016做說明，企圖躲閃，竟以「
        鋼索系統圖」來做解釋，根本是風馬牛不相干之事。依
        被告之解釋，鋼索系統圖內二只滑輪附在門扉上，則門
        扉（含滑輪組）均為吊門機之一部分，屬吊門機，這種
        解釋被告接受嗎？同理，附掛於吊掛滑輪組上之滑輪（
        被告解釋為槽輪），當然也不是吊門機之一部分，非屬
        吊門機。
      (2)原基本設計圖圖號CCB-HM-C016「排砂道弧形閘門-吊門
        機平面及立面圖」，根本沒有被告所指之鬆索機構組及
        吊掛滑輪組。
      (3)依單價分析表-號數29「排砂道弧形閘門吊門機」內各
        項目並沒有指出鬆索機構組及吊掛滑輪組之項目。
      (4)施工補充說明書5.7「吊門機組」包括所指的吊門機及
        電氣設備等範圍，並沒有像被告所指包含鬆索機構組及
        吊掛滑輪組，更沒有所指基本設計圖CCB-HM-C001的「
        鋼索系統」內滑輪部份（因為屬於「門扉、門框」之歸
        項）。
      (5)依被告認可之竣工圖83C-GP-2520「排砂道弧形閘門吊
        門機組立圖」，亦可明確了解吊門機並沒有包括所謂的
        鬆索機構組及吊掛滑輪組，但被告卻將其歸項到單價分
        析表-號數29之排砂道閘門吊門機「 (i)底座製造加工
        」，該項金額計新台幣119,237元，依竣工圖上顯示吊
        門機之底座為圖內34項傳動側機座組，重量為
        4,930.4kg，及35項從動側機座組，重量為2,947.63kg
        ，合計為7,878.03kg(7.878噸)。依雙方的單價分析表-
        號數18，其「鋼材之製造費用」每噸為44,714元，及單
        價分析表-號數20，其「浸水或曝曬部份油漆」為每噸
        11,179元，則其費用即至少為7.878噸×
        (44,714+11,179)元/噸=440,325元，明顯比吊門機所列
        之底座製造加工費要高出甚多，均可顯示吊門機之底座
        於顧問公司設計時並未能包括鬆索機構組及吊掛滑輪組
        ，證明本項完全為新增項目。被告若否認，應將基本設
        計時門扉、門框、吊門機等之重量明細表提示證明。
      (6)通觀84年12月13日工程協調會議記錄「議題八、『吊門
        機旁【鬆索機構及滑輪組】（不含門體上之滑輪）製作
        範圍及廠商』『決議：原則由偉傑公司製作，但設計製
        作總重不得超出單價分析表合約重量。』」之文義，毫
        無疑義～其議題所謂「吊門機旁-鬆索機構及滑輪組（
        不含門體上之滑輪）製作範圍及廠商」，已經指明是：
        原設計「吊門機」旁邊、不含「門體上滑輪」
         的「鬆索機構組及吊掛滑輪組」，絕對獨立於吊門機
         、門體上滑輪以外的「新增項目」，否則被告何須為
         工程合約內承辦項目另外開會協調委辦原合約內製作
         。
（三）溢洪道調節閘門搖臂機構組：
    1.包商估價單內第一號明細表內均沒有搖臂機構組之費用，
      明示均非原告承辦的範圍及項目。原告依被告審查認可圖
      施作，並於90年9月26日經被告及業主初驗合格，再於90
      年10月29日經被告與業主完工驗收合格在案，目前保固完
      畢。
    2.屬新增工作項目：
      (1)原基本設計圖CCB-HM-C001「溢洪道弧形閘門側視佈置
        」，明白揭示「調節閘門吊門機參考圖號：
         CCB-HM-C010」，而被告卻將本設計圖內有關「弧形閘
         門及調節閘門吊門機鋼索系統」示意圖誤指為吊門機
         之範圍。此圖只是指出鋼索系統現場安裝時的行徑路
         線及方法。例如，其中下部二只滑輪吊掛於調節閘門
         門扉上已計價並給付於被告的閘門門扉與門框等之製
         造費用內，並非吊門機之一部份，可證明被告故意誤
         導判斷。被告不依據吊門機基本設計圖CCB-HM-C010做
         說明，企圖躲閃，而以「鋼索系統圖」來做解釋，根
         本不相干。
      (2)原基本設計圖圖號CCB-HM-C010「溢洪道調節閘門吊門
         機平面及立面」，根本沒有被告所指之搖臂機構組。
      (3)依單價分析表-號數33「溢洪道調節閘門吊門機」內各
        項目並沒有指出搖臂機構組之項目。
      (4)施工補充說明書8.2「吊門機組」，包括所指的吊門機
        及電氣設備等範圍，並沒有像被告所指包含搖臂機構組
        ，更沒有所指基本設計圖CCB-HM-C001的「鋼索系統」
        內滑輪部份。
      (5)依被告認可之竣工圖83C-GP-5380「溢洪道2M調節閘門
        吊門機組組立圖」，亦可明確了解吊門機並沒有包括所
        謂的搖臂機構組，但被告卻將其歸項到單價分析表-號
        數33之溢洪道調節閘門吊門機「 (h)底座製造加工」，
        該項金額計新台幣186,309元內，依竣工圖上顯示吊門
        機之底座為圖內34項傳動側機座組，重量為4,355.88kg
        ，及35項從動側機座組，重量為2,814.39kg，合計為
        7,170.2kg(7.17噸)。依雙方的單價分析表-號數18，其
        「鋼材之製造費用」每噸為44,714元，及單價分析表-
        號數20，其「浸水或曝曬部份油漆」為每噸11,179元，
        則其費用即至少為7.17噸× (44,714+11,179)元/噸
        =400,752元，明顯比吊門機所列之底座製造加工費要高
        出甚多，均可顯示吊門機之底座於顧問公司設計時並未
        能包括搖臂機構組，屬於合約之新增項目。
    3.據工程合約第8條，必被告先提出基本設計之後，原告才
      能進行細部設計。但原告一再要求提出基本設計；同時一
      再要求解釋，亦不獲理會。原告才因此提交設計圖，經被
      告認可後施工。自不容在原告完工之後，片面否認。
    4.被告認為「搖臂機構組」為自動機組，參考基本設計圖
      CCB-HM-C010標示被告應製作安裝可移動基座之自動滑動
      基組，原告製造完成之吊門機及基座要安裝於被告應提供
      之自動滑動機組上，惟至竣工為止被告均未提供，在被告
      不知道如何設計製造該機構時，要求原告變更設計，將吊
      門機維持不動，而增設搖臂機構組，當然所有之費用是被
      告要支付。
八、原告請求變更設計增加項目之說明：
（一）排砂道弧形閘門門體安裝部份：
    1.此部份屬變更設計工作項目：被告之「製造費」，依單價
      分析表-號數4排砂道弧形閘門（門扉、門框等），向業主
      依「施工補充說明書」1.11節「工程計價」方式，依竣工
      圖重量與單價分析表-號數18、19、20等單價取得實作實
      算之計價工程款，並未如被告所言是以「門」為計價單位
      ，即無論重量增減均不加減製造費，卻抗辯安裝費按「門
      」來計算，已自相矛盾。
    2.因門扉、門框等依據被告之指示設計，於淤沙7公尺時要
      靠門扉自重關閉排砂道弧形閘門（正常設計為淤沙7公尺
      時能開啟閘門，排砂後沒有淤沙，靠門體自然能關閉）而
      變更設計，經被告審查同意。而因重量增加甚多，每門增
      加31.53878噸，其安裝費結算金額當然要依單價分析表-
      號數22「工地安裝費用」計算。
（二）排砂道弧形閘門吊門機部份：排砂道弧形閘門因被告要求
      變更設計，使得門扉重量每門增加31.53878噸，吊門機之
      馬力數由原設計之10馬力（如單價分析表-號數29），變
      更設計為17.7馬力（如竣工圖圖號：83C-GP-2520），其
      價格剛好在原設計馬力數價格（單價分析表-號數29）與
      溢洪道吊門機馬力數25馬力之中間，故相關製造費、安裝
      費、零星工料費等單價取兩者平均值選用為新單價，提出
      至今被告並無意見，未作具體抗辯。
（三）溢洪道調節閘門內框不鏽鋼材質變更部份：此部份屬變更
      價分析表-號數19），設計時要求部份材質變更為SUS316
      及SUS410，原告於90年2月6日去函要求增加30%費用之請
      求，被告未作具體抗辯。
九、溢洪道弧形閘門及調節閘門電氣設備數量增加一倍，工程應
    支付原合約工程款金額之一倍：
（一）增加設備及工程數量一倍，應增加工作費用一倍：
    1.如施工補充說明書第13章第13.9節-2：其中「溢洪道弧形
      閘門現場控制箱」9具：「溢洪道調節閘門現場控制箱」4
      具。單價如「包商估價單-第7號明細表」。
    2.如竣工圖所載，實際設備及施工數量增加一倍。故工程費
      用增加一倍。
（二）依「工作範圍及補充說明」之第一項，承辦項目及設備名
      稱詳本合約估價單與分析表。估價單註有費用之項目方為
      乙方承辦範圍：
    1.依包商估價單第1頁共12頁：「壹、工作費第G項「閘門電
      氣設備工程1式」，其價格為11,789,603元，見第七號明
      細表。
    2.依包商估價單第8頁共12頁第7號明細表附註：「見施工補
      充說明書第13章」明確表示其所指工作範圍為施工補充說
      明書第13章，其設備型式及數量如13.9(2)節所列。
（三）依「施工補充說明書」第13章所指電氣設備見13-6頁內
      13.9節「開關箱及控制箱以及其附屬設備」第 (2)項：「
      型式及數量」相關約定如下：
    1.屋外自立式裝甲型溢洪道弧形閘門現場控制箱9具。
    2.屋外自立式裝甲型沖刷道擋水閘門 (即排砂道弧形閘門)
      現場控制箱4具。
    3.屋外自立式溢洪道調節閘門現場控制箱4具
（四）比較下列「原基本設計圖」及「竣工圖」，確為新增項目
      ：
    1.原基本設計圖：圖號CCB-HM-C048「控制箱外型圖」，其
      『閘門現場控制箱尺寸』為70公分寬×60公分深×180公
      分高，『閘門遠方控制箱尺寸』為200公分寬×70公分深
      ×170 公分高。而現場控制箱其『箱內之配電及控制內容
      』，如圖號：CCB-HM-C046「配電單線圖」、及圖號
      CCB-HM-C047 「控制線路圖」。
    2.竣工圖：圖號CCE0316「溢洪道弧形閘，溢洪道排砂閘現
      場控制箱箱體圖」，其『閘門現場控制箱尺寸』為70公分
      寬×60公分深×溢洪道弧形閘200公分高 (排砂道弧形閘
      190 公分高)，其中弧形排砂閘×4箱體，溢洪道調節閘門
      ×8箱體，溢洪道弧形閘×18箱體（施工補充說明書
      13.9(2)節之數量只有弧形排砂閘數量相符，而溢洪道調
      節閘門缺4箱體，溢洪道弧形閘缺9箱體），試問「施工補
      充說明書」第3章、第4章、第8章均一樣規定各閘門之現
      場控制箱各設置一具 (一樣之基本設計圖與一樣之型式，
      卻明顯數量漏列，被告仍睜眼說瞎話硬要把200公分寬×
      70公分深×170公分高之「閘門遠方控制箱」改為兩具70
      公分寬×60公分深×180公分高之「閘門現場控制箱」。
      其箱內配電及控制內容詳：圖號CCE03E61「溢洪道弧形閘
      ，溢洪道排砂閘現場控制箱電源單線圖」，以及圖號
      CCE03E62「溢洪道弧形閘，溢洪道排砂閘現場控制箱電源
      複線圖」。
    3.竣工圖：圖號CCE03I71「溢洪道調節閘現場控制箱箱體圖
      」，其閘門現場控制箱尺寸為：80公分寬×50公分深×
      190 公分高；其箱內配電及控制內容詳：圖號CCE03E 1「
      溢洪道調節閘現場控制箱電源單線圖」，以及圖號
      CCE03E72「溢洪道調節閘現場控制箱電源複線圖」。
（五）比較原基本設計圖及竣工圖之每一具現場控制箱尺寸及其
      配電單線圖及控制線路圖均相符合，並沒有變更或修改。
      更沒有被告所言：「原設計係二個閘門吊門機控制設備共
      用一具控制箱，調整為每門一具控制箱 (即一個箱體變為
      二個箱體)，設計功能不變，箱體內部電氣設備亦相同並
      未增加，兩者差異僅修改箱體。」因為被告無法從原工程
      合約內找到證明，因此胡亂編理由。
（六）舉例施工說明書第13章13.9第 (2)節 (b)項，所指為「屋
      外自立式裝甲型沖刷道檔水閘門現場控制箱4具。」
      其所指即為排砂道弧形閘門之現場控制箱4具，原告很明
      確指出下列幾點：
    1.原基本設計圖與竣工圖之箱體尺寸與電源單線圖均一致。
    2.包商估價單第7號明細表之範圍見施工補充說明書第13章
      13.9第 (2)節 (b)項為4具與竣工數量也為4具。
    3.為什麼排砂道弧形閘門原設計與竣工圖設計均與溢洪道弧
      形閘門一樣，卻沒有像被告所稱「原設計係兩個閘門吊門
      機控制設備共用一具控制箱調整為每門一具控制箱（即一
      具箱體變為二個箱體）」，卻只有溢洪道弧形閘門及調節
      閘門之現場控制箱做如此之解釋？根本是被告找不出拒絕
      付款給原告之理由，而胡編織歪理。
（七）被告為整體工程之考量，與其業主進行「行政院公共工程
      委員會」調處，最後達成調解成立（非只針對溢洪道弧形
      閘門及調節閘門電氣設備之爭議而已，尚有其它許多項目
      ），原告之意見如下：
    1.被告所指行政院公共工程委員會調處，似指附呈之「工程
      議契字第88078號」調處書。
    2.右揭調處結論8項中有關本案者為第2項「有關溢洪道十八
      座弧形閘門原設計設置之九具控制箱增加為十八具、八座
      調節閘門原設計設置之四具控制箱增加為八具部份，由於
      箱體數量改變係經主辦機關同意，縱然箱體內容物不受影
      響，申請廠商所增加設置箱體及延長必要線路之費用，建
      議主辦機關給付。」其第七項建議給付金額為「箱體」修
      改費399,686元。
    3.但查，右調處當事人為被告與業主，當然無拘束原告之效
      力。調處單位片面採信業主之後述錯誤之意見，致將「遠
      方控制箱（規格170cm高×75cm深×200cm寬）」誤認為「
      閘門現場控制箱（規格70cm寬×60cm深×180cm高）」；
      進而認定從「170cm高×75cm深×200cm寬」修改箱體為「
      70cm寬×60cm深×180cm高」故僅「箱體」之變更。有天
      大的誤會。從而，該調處結果，顯然屬於「訴外裁判」；
      「證據理由矛盾」，對於系爭「閘門現場控制箱」變更之
      爭議，並無拘束力。詳細陳述如下：
      (1)原設計圖：圖號CCB-HM-C048號之原基本設計圖，右方
         為「遠方控制箱」其尺寸170cm高×75cm深×200cm寬
         ；左方為「閘門現場控制箱」其尺寸70cm寬×60cm深
         ×180cm高。前者的裝設地點，在遠方控制室；後者則
         在閘門現場。為兩個不同之工作項目。圖號CCB-HM-C0
         46閘門現場控制箱「配電單線圖」、圖號CCB-HM-C047
         閘門現場控制箱「控制線路圖」，其閘門現場控制箱
         基本設計配線圖均一箱一具 (在70cm寬×60cm深×180
         cm高的箱體內)，並非一箱兩具 (在170cm高×70cm深
         ×200cm寬的遠方控制箱箱體內)。
      (2)竣工圖：圖號CCE03I61「溢洪道弧形閘，溢洪道排砂
         閘現場控制箱箱體圖」、圖號CCE03E61「溢洪道弧形
         閘，溢洪道排砂閘現場控制箱電源單線圖」、圖號CCE
         03E62「溢洪道弧形閘，溢洪道排砂閘現場控制箱電源
         複線圖」、圖號CCE03I71「溢洪道調節閘，現場控制
         箱箱體圖」、圖號CCE03E71「溢洪道調節閘，現場控
         制箱電源單線圖」、圖號CCE03 72「溢洪道調節閘現
         場控制箱電源複線圖」等，其「箱體」仍為70cm 寬×
         60cm深×180cm高一具之配線，與 (原)基本設計圖之
         箱體尺寸完全相同，何以被告要接受錯誤的判斷調解
         ，或另有整體工程之其它考量均未告知原告，卻因此
         要原告接受沒有箱體修改之修改費，而不給付明顯溢
         洪道現場控制箱與工程數量不足一倍之金額，原告絕
         無法接受。
十、訴之聲明：被告應給付原告新臺幣78,162,422元及自起訴狀
    繕本送達翌日起至清償日止，按年利率5%計算之利息。原告
    願供擔保請准宣告假執行。
參、被告則以下列辯詞置辯：
一、被告否認有原告所指變更或追加工程之情事，施工補充說明
    書中已約定工程範圍，原告應按施工補充說明書及規範圖辦
    理各項設備之設計、製造、運輸、儲存、安裝、油漆、檢驗
    、試運轉，及試驗等工作，並提供被告規定之備用配件及維
    護上列各項設備所需之特殊工具。原告並應提供辦理本工程
    所需一切材料、工場、機具及人工，包括運輸、安裝，及試
    驗所需之一切臨時設施、材料及製品等。另工程計價依施工
    補充說明書1.11：(1)單價分析表內各項工作有關數量係供估
    價之參考及訂約時之依據，訂約後除以一式計價者概不增減
    外，餘之依據廠商提出之細部設計與施工製造圖之數量為準
    ，惟應經甲方審查同意後辦理數量變更並依契約所訂單價計
    給。(2)本工程契約規定或工程程序乙方應辦事項，除工程契
    約書列有項目計價或另有規定者外，其工料費用均包括在有
    關單價內，不另計給。(3)契約單價除另有規定者外，均已包
    括所需人工、材料（含運費、動力費）及本工程報價須知估
    價單內所列各項費用。(4)本工程如有新增工作項目，其單價
    應由甲方報請上級及審計機關核准後，由雙方另行議價。工
    程設計方面，依1.17規範圖：(a)規範圖為表示設備之形式
    及主要尺寸，圖示設備之佈置及細目，乙方得經甲方認可後
    修改，以期獲得最佳之效果。乙方亦可提出對土木工程之修
    改意見獲得最佳佈置，但甲方對於此種要求保有拒絕之權利
    。(b)凡是任何在規範有提及但沒有表示於規範圖上者，或
    者表示於規範圖上卻未於規範內說明者，均視為與同時均有
    列於規範及規範圖者具同樣效力，如果規範與規範圖均未提
    或有不一致之處，則由甲方說明決定之。另兩造工程合約本
    文更特別約定：四、工程總價：新台幣約274,667,379元（
    未含加值營業稅），內容詳附件施工補充說明書第1.11條規
    定計價。五、付款辦法：1.乙方按期以書面檢附完成數量計
    算單申請估驗計價，經甲方核准後付給。2.付款辦法依施工
    補充說明書第1.12條規定。8.工程圖說：本工程圖樣、施工
    說明書及其他附件，均為合約之一部份，同等有效，乙方應
    確實照辦。倘有遺漏、抵觸不明或在技術、習慣上認為有必
    要時，應照甲方解釋辦理之，乙方不得推諉或請求加價或要
    求延長工期；如因設計有不週全之處，乙方應立即提出，並
    提供改善或修改意見，若不能即時提出，致影響工期或無法
    繼續施工時，乙方不得提出延長工期要求。9.工程變更：(1)
    甲方如變更設計而增減本工程數量，乙方須依照辦理，如有
    新增工程項目時，應由雙方另行協議單價，並以書面為憑。
    (2)本工程如經甲方業主辦理變更設計追加減或新增工程項目
    、數量等，乙方應即配合辦理，否則如因拖延而致延誤工期
    ，所發生之一切損失，均由乙方負責。上揭約定，原告皆隱
    而不提，拒不出示，已有可議。原告主張其承攬者，僅係估
    價單上列有價格部分云云，顯然故意忽略前揭約定。
二、矧事實上，原告各項請求皆屬無稽，無可准許：
（一）原告所主張之各款項，並無根據，原告以其一己憑空自製
      之表列為其主張之依據，被告否認其真正，請命原告就其
      主張之事實、數量、合約依據等負舉証之責。
（二）依合約第9條，被告如變更設計而增減本工程數量，原告
      須依照辦理，如有新增工程項目，應由雙方另行協議單價
      ，並以書面為憑。職是之故，原告主張新增項目部分，應
      由原告提出雙方另有協議單價，新增工程項目之書面為證
      ，否則原告即係空口主張，即屬無理。
（三）原告主張變更設計增加、安裝及零星工料費云云，尤屬無
      稽，原告僅只承攬安裝工作部分，其安裝之工作並不因每
      個閘門門體重量之增加一噸重即增加「焊工、焊工助手、
      組裝工、冷作工、起重工、小工」一工，其他工地臨時設
      施、工地試車及調整、工地安全及保險、工地補漆、檢驗
      、機具損耗、雜項另件及耗損、運搬費等各項目亦不可能
      因閘門重量每增加一噸即增設一式。更何況契約中就閘門
      門體之安裝費用明文約定係依「門」計價，而非依重量計
      價，原告主張與契約不符。尤有甚者，由估價單每門安裝
      費2,857,972元，亦適足證明並非每噸單價為35,617元。
（四）施工補充說明第1.11項工程計價之方式，查原告所請求各
      項其製造費、安裝費、零星工料費皆係契約中白紙黑字約
      明一式計價，並非以每噸或每公斤計價，揆諸首揭約款，
      已特別就此約定無論增減，皆以一式計價，原告請求按重
      量計酬，顯然無理。
三、原告的承作範圍之釐清：
（一）工作範圍及補充說明第1條固記載：承辦項目及設備名稱
      詳本合約估價單與分析表。估價單註有費用之項目為乙方
      承辦範圍。然該條所謂項目及範圍，雙方已再於第3條有
      特別闡明而進一步約定。
（二）所謂包商估價單所列者僅籠統名稱，而其詳細工作範圍須
      依照施工補充說明書等相關條文約定決之。原告承攬而應
      負責之工作，其範圍應綜合(1)估價單註有費用之項目、(2)
      工作範圍及補充說明、(3)施工補充說明書、(4)施工規範、
      (5)被告或業主水利局之解釋（工作範圍及補充說明第17條
      ）等而為確定。原告主張其所承攬者僅訂價單中註有費用
      者云云，實係斷章取義，自不可採。
（三）依工程合約第3條、第8條、第39條，可確知工作範圍及補
      充說明、施工補充說明書等附件為合約內容之一部，非原
      告所得混淆曲解。
（四）本工程至今原告並未與被告辦理結算，兩造間之請款工程
      項目、數量及金額均引用與業主計價之工程項目及數量、
      金額，原告陳報之工程項目結算金額，全部為虛構。向業
      主函查之結果，即可明暸原告陳報之工程項目及結算金額
      ，均已包含於原工程承攬之項目內。
（六）有關93年9月14日業主察覆鈞院「水中工字第09350065910
      號」函，所指各竣工圖歸屬合約包商估價單之項目及各工
      程項目之結算數量及金額皆屬正確，被告均無異議。依照
      原告所稱依基本設計圖及竣工圖之差異所整理之對照表中
      ，原告主張之新增變更項目竣工圖號，經與前揭業主覆函
      附件一之項目核對，均包括於原合約工程項目內，原告承
      攬項目與前揭覆函附件二之經濟部水利署工程決算書對照
      ，由原告就本工程向被告計價之最後一期即第四十一期工
      程估驗單所示相關項目，其數量及金額均比照附件二經濟
      部水利署工程決算書，由此可得證明原告所謂新增變更之
      項目及金額，實際上均屬原已承攬工程範圍，且屬原告早
      已計價請款之項目。
（七）原告稱上揭業主函覆所檢附之工程決算表內之各工料項目
      結算，僅以「門」、「組」、「式」為單位並計價，根本
      無法與原告及被告間就系爭合約之計價，係按「實作實算
      」、「重量」及「單價分析表之單價」為計算承攬工程之
      製造及安裝金額相比較…云云，完全不實，純屬原告故意
      混淆，其說明如下：
    1.施工補充說明書第1.11節明文記載工程計價之方式，合約
      內有「一式計價者」，亦有「依細部設計數量實作實算者
      」，至於採何方式辦理，可按照包商估價單明細表之「備
      註欄」，有無註明適用單價分析表號數為準，有註明單價
      分析表號數者，始為實作實算，須俟其數量核算後，經被
      告審查同意後辦理工程數量變更程序，本工程於施工過程
      確已有依此約定辦理，歷經數次修正施工預算書，且歷次
      修正即係包括上述製造圖數量核算後，經被告審查同意，
      並辦理數量及金額調整。而今業主檢附之工程決算書，其
      「門」、「組」、「式」之數量、金額，已將本工程施工
      過程中之數次修正數量及金額作最後之彙總，當然無需再
      檢附各次之修正數量表。原告卻藉詞混淆而偽稱業主之決
      算表無法據以比較云云，洵為不實。
    2.依據上述業主之修正施工預算書，被告再比照辦理與原告
      之工程計價修正，並通知原告據以工程估驗，原告亦均已
      計價請款，目前原告就系爭本工程尾款部分上訴高等法院
      「忠股」審理中，本件原告所請求之新增、變更，確均為
      重複請求。
    3.由原告第41期工程估驗單第1頁下方，原告特別註明「合
      業主49期計價」，第2頁備註：因經濟部水利處第四次修
      正施工預算新項目及新增單價議定而修正等記載，可知原
      告向被告請款數量、金額完全照被告與業主各期計價請款
      及各次修正施工預算書辦理，而今原告卻急欲推翻業主之
      計價方式及對合約之解釋，顯然不實。
    4.本工程原告並非被告之次承攬人之單純合約關係，本工程
      原告與被告合作投標本系爭工程，並簽訂標前協議書，雙
      方各以其專精部分合作，原告之承攬價格，被告僅依業主
      來價扣除管理費6.15%，其餘條款均照業主圖說及合約條
      款，依此標前協議被告得標後即將原告專精部分與原告簽
      約，並將合約規定及條文就原告承攬項目轉交原告辦理，
      原告承攬項目之金額除勞安及管理雜費由被告扣除6.15%
      外，其餘完全按照業主來價，故原告第41期工程估驗單明
      細表之單價與中水局檢附之工程決算表完全相同。
（八）原告陳稱業主決算書未涵蓋本件爭執之溢洪道電氣設備，
      顯然又企圖誤導。蓋依決算書第11頁工程項目第7號明細
      表－溢洪道電氣設備之1.2弧型閘門箱體修改費及1.3調節
      閘門箱體修改費，即系爭原告所爭執之溢洪道電氣設備之
      現場控制箱數量變更。又原告所持以作為證物之行政公共
      工程委員會就系爭本項之爭議調處書，即指此一項目之變
      更。本項係修改箱體所發生之工料費，原告並已辦理計價
      請款，其內部電氣設備並無增加，而原告卻將所有電氣設
      備均要加倍計算。另原告所稱被告對合約中所認之工程項
      目計價及辦理方式向業主提出異議，進而聲請調處云云，
      更是張冠李戴。該函乃工程進行之初，被告對於計價辦法
      之疑義提出向業主澄清而已，後經澄清確定後，被告並通
      知各廠商，原告並據以辦理。
四、本件契約解釋及工程說明，應依業主之解釋為準，理由及證
    據如下：
（一）原告與被告於標前即已協議合作，非事後參與，其對工作
      情況極其瞭解，無任何不公可言，何況非約定由被告解釋
      為準，而係以業主解釋為準，對兩造皆極公平，不容原告
      恣意推翻。
（二）依標前合作協議書第一條：本工程由雙方基於各以專精合
      作，如任一方得標，則須交辦工程量約20%以上予對方承
      攬。第二條：承辦之價格依業方來價（含勞安及管理什費
      ）扣除管理費6.15%計價。第七條：本協議書未盡事宜，
      概準用業主為本工程所作之一切投標文件，圖說（即所謂
      之規範圖及基本設計圖）及正式工程合約，…。被告於工
      程正式得標後，即依協議內容就原告專精部份即現場之安
      裝工作、部份吊門機之製造安裝及機電，交由原告辦理，
      並將該標前合作協議書及業主之施工範圍、圖說及合約規
      定附於本系爭工程合約內，其主要精神即將業主之合約規
      定就原告承攬範圍悉數轉嫁原告，以免遺漏，鉅料原告將
      必要之設備自稱為新增工作、自行編造工程或構件名詞，
      完全無視兩造之標前協議及業主之合約。
（三）工作範圍及補充說明第2條乃特別約明：本合約附件「施
      工補充說明書」係被告與業主訂定本工程契約書之一部份
      。第16條：工程結算金額按照業主核付之工程實作數量計
      算，單價分析表內以〝式〞計價之項目若與被告之其他協
      力廠商共同完成者，依比例計算。第17條：原告應遵照被
      告（或業主）施工規範施工，如有不明，依被告（或業主
      ）解釋為準。即原告不得委卸而拒不遵守。
五、工程合約所謂之變更、新增規定，解釋如下：
（一）工程變更須依系爭工程合約第9條規定辦理，以下乃雙方
      工程增減變動之經過：
    1.84年4月12日雙方簽訂本系爭工程合約，合約金額274,667
      ,379 元。
    2.84年12月7日雙方同意再增承攬項目，被告以84-P41-1041
      號備忘錄通知原告，增加合約金額51,360,000元。
    3.88年2月3日被告以88-P41-056號備忘錄通知原告第一次修
      正，溢洪道閘門工程合約金額減少8,576,704元。
    4.88年8月3日被告以88-P41-451號備忘錄通知原告第二次修
      正，溢洪道閘門工程合約金額減少9,039,922元。
    5.89年8月15日被告以89-P41-315號備忘錄通知原告第三次
      修正，溢洪道閘門工程、排砂道閘門工程及閘門電氣工程
      合約金額增加4,707,007元。
    6.90年4月30日被告以90-P41-165號備忘錄通知原告第四次
      修正，排砂道閘門工程合約金額增加883,793元。
（二）本系爭工程進行長達5、6年，如變更設計而增減本工程數
      量，均有書面為憑，且原告均依前述變動請款。本件原告
      請求金額高達七千餘萬元，若非屬於原合約之工作範圍，
      原告不可能在雙方無書面協議下願意繼續施工，且長達五
      年不請款，請款單皆未主張有此追加，其理甚明；故若原
      告認為本系爭項目不是原合約範圍。
（三）全部工程原告承攬範圍之工程款及變更修改、追加工程款
      ，原告均已請款。原告上訴高等法院（忠股）審理中之案
      件，係請求原工程及所有追加工程之工程款及尾款，何來
      再有本件所主張之新增、變更未支付費用？原告請求除無
      中生有外，尚有重複提出請求者，亦有其他廠商（日聖）
      承攬者，而原告又以其繪圖時自創之項目名辭即主張係新
      增項目而請求。
（四）原告更在高雄地院另案請求追加工程款案件具狀陳稱其承
      攬被告所發包之基礎工程，被告不只一次與原告辦理追加
      工程，而有關追加部分之價金及給付方式，均是雙方另外
      約定，與基礎契約並不相同，除基礎契約之外，倘有另外
      議定追加工程，其工程款與給付均屬另外約定，與基礎契
      約無涉等語。即原告主張不但追加工程均有另外約定，且
      與基礎契約非必相同或當然適用，本件原告竟皆無法提出
      追加協議，可證無追加工程。
六、合約補充說明書1.11有關工程計價之規定：
（一）謹以合約包商估價單第1頁工程項目，Ａ項「溢洪道閘門
      工程」為例說明如下：其一式總價244,037,624元，但其
      構成見「附註」欄所載「見第一號明細表」，該明細表內
      第1.2 項、2.2項、3.2項、4.2項、5.2項、6.2項為安裝
      工作，係以“組”或“門”計價，並無註明單價分析表可
      據以依實際完成數量計價，但第3.1項、4.1項、5.1項、
      6.1項為製造工作，其附註欄分別註明見單價分析表2、3
      、33，則可依約按實際完成數量辦理計價。可見原告向被
      告計價、請款，原均係依雙方合約規定辦理，而原告臨訟
      故意將契約曲解肆詞請求，應無可採。
（二）本件契約已明文約定若有爭議依被告或業主之解釋為斷，
      就計價等各點已經業主解釋澄清，被告並已函示原告，原
      告亦遵照實施無異議，業主已分別就工程契約計價及辦理
      方式釋明如下：
    1.工程契約書內包商估價單與單價分析表，計價依據為何：
      (1)包商估價單明細表內容工程項目如無特別註記依據（如
        單價分析表、規範章節等）者，則依該項之單位定義、
        單價、數量核算總價。
      (2)包商估價單明細表內容工程項目如特別註記依據（如單
        價分析表、規範章節等）者，則該項之單價則依據特別
        註記內容之單位定義、單價、數量核算總價。
    2.工程契約書內單價分析表，未指定做為包商估價或單價分
      析表計價依據者，是否具他項計價之依據？
      (1)未指定做為包商估價或單價分析表計價依據之單價分析
        表視同契約參考文件，其內容可部份或全部引用辦理於
        他項計價、議價之參考，但不具計價、議價之依據。
    3.施工補充說明書1,11節內所述：…訂約後除一式計價者概
      不增減外…。此「一式」計價定義為何？
      (1)工程契約書內包商估價單或單價分析表內單位以「式」
        定義者，如無註明依據為何者，其總價概不增減。
      (2)工程契約書內包商估價單或單價分析表內單位雖以「式
        」定義，但有明確註明依據出處者，且為契約規範規定
        依據做數量計價項目，則其總價依實做數量計價。
    4.安裝費用如何計價？
      (1)安裝費「門」、「片」、「組」等為單位，且附註欄均
        未註明依據者。其計量、計價方式，以完成該工程項目
        之「門」、「片」、「組」數為數量，以該項契約單價
        為單價之計價方式辦理。
      (2)變更設計項目如附加於基本設計上，其機能為基本設計
        所必需者，其安裝費不增減。
      (3)變更設計項目如附加於基本設計上，其機能為基本設計
        所沒有者，其安裝費用屬新增項目以重新議價辦理。
（三）比較原告所承攬每一工程項目（全部由原告施作者）之合
      約金額與被告與業主之結算金額，確實完全相同，故本系
      爭工程原告所承攬的每一個工作項目之工作範圍亦比照被
      告與水利局之工作範圍。況原告一方面陳稱追加之價金及
      給付方式均雙方另行約定，與基礎契約無涉，另一方面卻
      又主張逕適用包商估價單云云，豈不自相矛盾。
七、原告所謂新增項目部份：
（一）溢洪道鬆索機構及吊掛滑輪部份：
    1.本件契約上就溢洪道及排砂道之吊門機部分已有施工補充
      說明書第4.7及5.7更以特別條款約定吊門機設計與製造係
      包括「（1）吊門機之設計須能使用閘門在全開及全關間
      之任何開度起動操作，閘門係在兩側水壓不平衡情形下關
      閉和開啟。…（4）吊門機組包括綱製支架、兩組剎車、
      電動馬達、減速齒輪組、摺輪、鼓輪、綱索、閘門開度指
      示器、現場控制操作說明、全開全關極限開關、超程極限
      開關、鬆索停止開關、鋼索調整器、閘門開度檢出器（
      Potentionneter）、電阻-電流變換器（R-Itransucer）
      、電子用避雷器及遠方指示用閘門開度計及所有必須之附
      屬設備」。甚且溢洪道、排砂道、鬆索機構及吊掛滑輪在
      基本設計規範圖CCB-HM-C001、C011、C012等圖中亦有標
      示，依其作用，吊掛滑輪之功能乃在改變滑輪方向，減速
      及減小鋼索拉力，實為吊門機無可或缺而且載明約中之組
      件，屬於吊門機製造廠商之工作範圍，而吊門機製造並非
      原告偉傑公司所承攬製作，被告亦未曾指示其製造，其更
      無請求權，原告若主張係其製作，應由原告負証明之責。
    2.原告所編製造費部分：
      (1)依據施工補充說明書4.7 (4)溢洪道「吊門機設計與製
        造要點」吊門機組包括鋼製支架…鬆索停止關…及所有
        必須之附屬設計。原告以基本設計圖-CCB-HM-001溢洪
        道弧形閘門側視佈置圖中，稱其僅負責該吊門機參考圖
        CCB-HM-C006，而罔視該圖-CCB-HM-001圖上亦註明弧形
        閘門及調節閘門吊門機鋼索系統包括鉸鏈式鬆索開關及
        鬆索調整器（即系爭鬆索機構組），原告故意將整體圖
        自行分割而主張部份圖為其範圍，再無中生有聲稱增加
        項目云云，自無可採。
      (2)依業主86水中工字第1534號函第三項說明「鬆索機構部
        份，基本設計係與吊門機底座配合為一整體設置，貴公
        司於細部設計時基於閘門動線考量而分開設置，故該項
      (3)原告提出竣工圖83C-GP-1520「溢洪道弧形閘門吊門機
        組立圖」主張其承攬不包括系爭鬆索機構組，惟該圖僅
        為整套吊門機組之一部份而已，原告故意隱瞞其他竣工
        圖圖號83C-GP-1490、1500、1510吊門機、鬆索機構及
        吊掛滑輪配置圖 (一)、(二)、(三)，該圖上包括系爭
        之鬆索機構及吊掛滑輪，且其中註2.「本圖所示為吊門
        機配置圖，詳細尺寸請參照各組立圖及製造圖」，可見
        吊門機含鬆索機構及吊掛滑輪，原告竟僅提出部份製造
        圖或組立圖企圖混淆，被告已提出整組之配置圖證明吊
        門機之整組配置及其範圍，原告主張不實，而有關系爭
        項目之價目應歸納於單價分析28項溢洪道弧形閘門吊門
        機「 (i)底座製造加工」，而原告卻比照單價分析表18
        項，事實上兩項目截然不同，原告比照錯誤，不按合約
        規定，可見一斑。
      (4)綜合以上1、2、3三點，本項應屬「溢洪道弧形閘門吊
        門機」，而非原告所曲解的「溢洪道弧形閘門（門扇門
        框）」之新增項目。
      (5)矧溢洪道弧形閘門吊門機之製造乃由日聖公司承包而非
        原告所承包，但因該兩公司關係密切，所有「日聖」應
        辦事宜均由原告代表之。被告並已付款日聖公司，原告
        縱有製造，亦係為日聖公司所為，非得向被告主張變更
        追加。
      (6)原告所工程協調會議記錄第八項吊門機旁鬆索機構及滑
        輪組（不含門體上之滑輪）製作範圍及廠商，係指原告
        承辦之「排砂道」弧形閘門吊門機，非由日聖公司承辦
        之「溢洪道」弧形閘門吊門機，原告主張不實。
      (7)竣工圖有記載者，被告均已依合約規定核付，無所謂已
        支付及未支付數量之問題。原告所謂已支付及未支付數
        量並無提竣工圖指明何者未付？不但其如何計算籠統無
        法比對，另原告逕自引用原合約單價分析表1之工程項
        目：溢洪道弧形閘門（門扉、門框等）之單價，亦無依
        據。更皆係原告憑空自製之表列，被告否認其真正，請
        鈞長命其詳為說明並舉證。
    3.原告所編安裝費部分：依照包商估價單第一號明細表2.2
      安裝乃依「組」計價，並無單價分析表另依細項計價。本
      工程所有項目之安裝，業主並不因重量增減而調整單價。
      合約「工作範圍及補充說明」第16條「工程結算金額按照
      水利局核付之工程實作數量計算……」。故此項安裝費原
      告無理由提出增加費用。
    4.原告所編零星工料費部分：依照包商估價單第一號明細表
      8，零星工料費乃依「式」計價，依業主顧問和新公司之
      解釋「一式計價者概不增減」。本工程所有之零星工料費
      ，業主不因其他費用增減而調整單價，被告與原告合約規
      定亦相同。另依「工作範圍及補充說明」第16條，工程結
      算金額按照水利局核付之工程實作數量計算…。故此項零
      星工料費原告無理由提出增加費用。
    5.原告提出有關被告85年10月8日備忘錄有合約無單價，且
      業主同意計價之項目，或被告另行委辦者，約定計價估驗
      之方式，原告意圖據以引導本系爭項目為新增，完全錯誤
      。事實上該備忘錄與系爭項目完全不相干，且原告已依該
      備忘錄就其新增項目分期向被告請領工程款，被告亦均依
      約核付。
    6.原告於85年12月18日備忘錄，係有關溢洪道二米調節閘門
      搖臂機構組、門體鋼索槽輪組計價事宜，與本系爭之鬆索
      機構截然不同，而原告意圖混淆，無可得逞。再者被告早
      於85 年12月28日備忘錄已函覆原告有關之結論。
    7.原告85年5月22日第（85）052202號函提及有關之報價單
      及被告86年8月25日 (86)鋼構A31字第386號函係有關「溢
      洪道弧形閘門鬆索機構及吊掛滑輪組預埋機座」工程項目
      ，非本件鬆索機構及吊掛滑輪組。另本公司86年5月22日
      （86）鋼構P41字第245號函「…溢洪道弧形閘門鬆索機構
      部份先前本公司已經核付七組數量工程款予貴公司，其餘
      俟本公司取得請款後即可依約辦理。」即答覆原告上述鬆
      索機構預埋機座辨理請款情形。原告故意誤導為鬆索機構
      本身，洵為可議，以上為預埋機座之爭議與本系爭之鬆索
      機構及吊掛滑輪組截然不同，況本預埋機座原告已向被告
      請領款，被告已依約核付，原告斷章取義，隱瞞事實，意
      圖誤導。
    8.業主函鈞院有關「鬆索機構、吊掛滑輪」之說明，函文內
      容更可證明原告請求溢洪道鬆索機構及吊掛滑輪之費用均
      無理由，說明如下：
      (1)該函第二點「…惟按該節第四點規範『吊門機組包括槽
        輪、鋼索…鬆索停止開關、鋼索調整器…及所有必須之
        附屬設備』，佐以本工程基本設計圖圖號CCB-HM-C001
        內之『弧型閘門及調節閘門吊門機鋼索系』示意圖，並
        對照承商中鋼結構公司提送施工圖圖號83C-GB-1540、
        83C-GB-1490，得証貴院來函說明二、（一）所謂『鬆
        索機構』、『吊掛滑輪』為廠商 (即原告)繪製施工圖
        時所採用之口語稱謂，其對應於本工程前述施工補充說
        明書及基本設計圖，『鬆索機構』應為『鬆索停止開關
        』及『鋼索調整器』之另一稱謂，『吊掛滑輪』應為鋼
        索系統中之『槽輪』之別稱，該二構件與契約規範所用
        名稱雖不同，功能實則相同，應屬同一物件，且為契約
        規範及設計圖內有特別規定之必要設備，故當屬本工程
        吊門機之設計及製造範圍…」。第三點「又前述所謂『
        鬆索機構』及『吊掛滑輪』，在國內各水庫、河川所設
        大型閘門，採用與本工程相同之鋼索捲揚式吊門機者，
        該二項構件均屬確保安全操作所必須不可缺之設備，如
        缺少上述設備則無法確保吊門機吊閘門之安全性。」
      (2)該函第四點「本工程係基本設計發包，承商依契約相關
        規範及基本設計圖內各項要求及功能需求辦理細節設計
        及施工，故本工程吊門機係以『組』為單位計價，其製
        造及安裝費用按每組吊門機整体施作完成進度請款，並
        不針對個別構件單獨估驗。本工程施工中並未增減吊門
        機之功能需求，故該項設備之契約單價亦未更動，各吊
        門機均按原契約單價辦理結算，溢洪道閘門吊門機十八
        組製造及安裝費如第一號明細表共計105,677,154元(即
        製造費93,671,442元及安裝費12,005,712元 )… 」。
      (3)84年12至90年8月溢洪道閘門吊門機之製造費被告已支
        付「日聖公司」合約金額 (即被告與業主之結算金額)
        的95%，而安裝費被告也支付合約金額 (即被告與水利
        局之結算金額)的95%給原告。
      (4)綜合上述，「鬆索機構」及「吊掛滑輪」既為原契約規
        範及設計圖內之必要設備，且施工中並未增減吊門機之
        功能需求，被告亦依約付款95%，即使本系爭項目製造
        （此部份為「日聖公司」承攬範圍）及安裝由原告施作
        ，原告無理由向被告請求製造費、安裝費及零星工料費
        。
    9.依照兩造合約施工補充說明書及基本設計圖（即合約規範
      圖）輔以水利局函覆臺北地院函所示可証明系爭鬆索機構
      及吊掛滑輪，確為整組吊門機之一部份外，另有被告所呈
      實物照片為證。事實上在國內各水庫、河川所設大型閘門
      ，採用與系爭工程相同之鋼索捲揚式吊門機者，該二項構
      件均屬於確保安全操作所必須不可或缺之設備，如缺少上
      述設備則無法確保吊門機提吊閘門之安全性。原告卻以其
      負責繪製竣工圖所採用之口語稱謂，即自稱為新增項目作
      為索求之依據，自無可採。
（二）排砂鬆索機構及吊掛滑輪部份，陳述及證據，除引用前述
      溢洪道鬆索機構及吊掛滑輪外，補充如下：
    1.製造費：
      (1)依據施工補充說明書5.7排砂道「吊門機設計與製造要
        點」…與4.7同，並非新增或追加之工程。
      (2)依86年6月18日業86水中工字第1534號函第三項說明「
        鬆索機構部份，基本設計係與吊門機底座配合為一整體
        置，故該項設備仍屬於原設計底座之一部份，不另計價
        ，原告以基本設計圖CCB-HM-C011.C012南北岸排砂道閘
        門側視佈置圖，稱其僅負責該吊門機參考圖號
        CCB-HM-C016，而隱瞞CCB-HM-C011其附註：吊門機鋼索
        系統圖參考CCB-HM-C001，該圖明示吊門機鋼索系統包
        括鉸鍊式鬆開關及鬆索調整器，即系爭原告所稱鬆索機
        構組，原告故意將整套圖分割以部份圖為其範圍，再無
        中生有主張有增加項目云云，自不可採。
      (3)原告提出竣工圖83C-GP-2520「排砂道弧形閘門吊門機
        組立圖」，不包括系爭鬆索機構組，而故意隱瞞竣工圖
        圖號83C-GP-2490、2500、2510「吊門機、鬆索機構及
        吊掛滑輪配置圖」，該圖上已包括系爭鬆索機構組及吊
        掛滑輪組，且其註2.「本圖所示為吊門機配置圖，詳細
        尺寸請參照各組立圖及製造圖」，可見吊門機含鬆索機
        構及吊掛滑輪，原告竟僅提出部份製造圖或組立圖企圖
        混淆，被告已提出整組之配置圖證明吊門機之整組配置
        及其範圍，原告主張不實。且有關系爭項目之價目歸納
        於單價分析表29項排砂道弧形閘門吊門機「 (h)底座製
        造加工」，原告卻比照單價分析表18項，並無任何根據
        ，原告斷章取義，顯然不實。
      (4)綜合以上三點，本項應屬合約中已有之「排砂洪道弧形
        閘門吊門機」，而非原告所片面主張的「排砂道弧形閘
        門（門扇門框）」之新增項目。
      (5)依照第29號單價分析表，除 (a)項以「台」計價外，其
        餘各小項均依「式」計價，依水利局顧問和新公司之解
        釋，「一式計價者概不增減」。
      (6)原告所附工程協調會議記錄第八項吊門機旁鬆索機構及
        滑輪組（不含門體上之滑輪）製作範圍及廠商，該項決
        議為：原則由偉傑公司製作，但設計製作總重不得超出
        單價分析表，合約重量。及第九項各項設計重量不得超
        出合約重量云云，並非新增追加。請觀該記錄係「工作
        協調會議」其第八點載明該項係就「吊門機旁鬆索機構
        及滑輪組製作範圍及廠商」爭議事項而協調，被告依約
        即解釋確定該部分係屬其依約應負責的範圍及設計重量
        之指示，並非新增或追加工作，原告主張不實。
      (7)竣工圖有記載者，均已依合約規定核付，無所謂已支付
        及未支付數量之問題。原告所謂已支付及未支付數量，
        並無提出依據之竣工圖為何，不但其如何計算籠統無法
        比對，另原告逕自引用原合約第４號單價分析表--排砂
        道弧形閘門 (門扉、門框等)之單價，顯係錯誤，並無
        根據，且原告主張更皆係原告憑空自製之表列，被告否
        認其真正。
      (8)綜合以上七點，此項製造費原告無理由提出增加費用。
    2.安裝費：依照包商估價單第二號明細表2.2安裝乃依「組
      」計價，並無單價分析表另依細項計價。本工程所有項目
      之安裝，水利局不因重量增減而調整單價。「工作範圍及
      補充說明」第16 條「工程結算金額按照水利局核付之工
      程實作數量計算……」，故此項安裝費原告無理由提出增
      加費用。
    3.零星工料費：
      (1)依照包商估價單第二號明細表8零星工料費乃依「式」
        計價，依業主顧問和新公司之解釋，「一式計價者概不
        增減」。本工程所有之零星工料費，業主不因其他費用
        增減而調整單價。依「工作範圍及補充說明」第16條「
        工程結算金額按照水利局核付之工程實作數量計算…」
        。故此項零星工料費原告亦無理由提出增加費用。
    4.關於排砂道弧形閘門吊門機鬆索機構及吊掛滑輪部分，被
      告提出其實物照片，兩造於84年12月7日再增此承攬項目
      ，包商估價單載明：B項排砂道閘門工程，附註見第二號
      明細表，其2.1項為系爭吊門機之製造，2.2項為吊門機之
      安裝，故此排砂道弧形閘門之吊門機之製造、安裝均為原
      告之承攬範圍，故而有84年12月13日雙方工程協調會議，
      仍理所當然，原告亦未能再提出反駁。
    5.原告已在他案自認有重複起訴，而且原告尚在一再變更中
      ，理由及証據如下：原告在另案高雄地院審理之案件亦係
      請求所謂：「吊掛滑輪」「鬆索機構」「埋設件」等等之
      製造等費用，圖號、項目與本件完全一樣，完全重複，無
      可否認外，另原告在高院更明白主張其在該案請求依據係
      與被告「歷次追加工程」之工程款，而且在該案中原告所
      臚列各案之請求項目竟與他案書狀中所列又互有不同，足
      證原告主張不但重複而且蓄意混淆。另原告在高雄地院案
      件中所呈表列更明顯與本案項目圖號皆重複請求。排砂道
      弧形閘門之「鬆索機構及吊掛滑輪支架組」，亦屬於吊門
      機組之範圍，原告於本案索求外又於高雄地院磨股提出，
      經多次開庭澄清後，原告已承認其重複請求，可見其偽。
（三）溢洪道調節閘門搖臂機構部份：
    1.溢洪道調節閘門吊門機平面及立面圖即CCB-HM-C010已標
      示承商應製作安裝可移動基座之可自動滑動機組，在施工
      補充說明書第8章更已載明吊門機應有自動滑動之功能，
      故該自動滑動機組係屬吊門機之一部分，施工補充說明書
      第4.7更有記載吊門機組係包括所有必須之附屬設備，原
      告竟將自動滑動機組改稱「搖臂機構」而主張係新增工程
      ，洵屬異想天開。
    2.製造費：
      (1)原告稱被告將基本設計圖CCB-HM-C010內有關「弧形閘
        門吊門機鋼索系統」示意圖誤指為吊門機範圍云云，顯
        有誤導，被告之主張乃依86年5月28日水利局86水中工
        字第1392號函第二項說明「搖臂機構組其機能係用以替
        代基本設計圖CCB-HM-C010中可往後移動之吊門機座及
        自動滑動機組，該部份屬於契約工作並非新增項目，由
        圖中附註說明得證其計價已包含於單價分析表33「底座
        製造加工」工料項目中，不另給價」。被告並於86年6
        月11日文號BO00000-000號備忘錄通知，原告亦同意而
        無意見，事隔多年如今再度提出，實屬出爾反爾。另自
        原告依據基本設計圖自行繪製之竣工圖83C-GP-5380「
        溢洪道2M水位調節閘門吊門機組組立圖」內含有搖臂機
        構組，再者依合約施工補充說明書第8.2節吊門機設計
        與製造要點「…且閘門須吊離門槽時，吊門機及機台必
        須設計一機構…。」該機構即原告所稱之搖臂機構組，
        可見本項原即屬於契約工作範圍內。
      (2)依單價分析表33「溢洪道調節閘門吊門機」其中h項「
        底座製造加工」即為本系爭項目之計價基礎，而非原告
        無合約根據片面主張的「溢洪道調節閘門 (門扉門框)
        」之新增項目。
      (3)依照第33號單價分析表，除 (a)項以「台」計價外，其
        餘各小項均依「式」計價，依業主顧問和新公司之解釋
        ，「一式計價者概不增減」。
      (4)原告以原契約的工作範圍及補充說明及包商估價單內第
        一號明細表內項目無搖臂機構組價格，企圖誤導判斷，
        殊不知以上所敘為文字抽象敘述，其詳細範圍乃需依據
        基本設計圖（規範圖）及合約附件相關範圍之規定，非
        僅挑部份字義為其範圍。更何況業主解釋函中已指明，
        所謂搖臂機構係原告另立名目，其實基本設計圖吊門機
        範圍已特別註明包括「可往後移動之吊門機座及自動滑
        動機組」。再者合約第8條約明「倘有遺漏不明或認為
        必要，應照被告解釋辯理，原告不得推諉或要求加價，
        原告之主張顯然無理。
      (5)被告早於85年12月28日以85-P000-0000號備忘錄檢附業
        主函通知原告辦理。依該函說明「四、…前述二搖臂機
        構組係為滿足規範8.2節功能要求，依工程契約書第
        1.11節條文 (2)本工程契約規定乙方應辦事項︱其工料
        費用均已包括在有關單價內不另計給。」業主說明甚詳
        ，請鈞長賜酌。
      (6)原告辯稱本項為工程變更，由原設計的自動滑動機組變
        更為「 (不滑動)但設置定點 (定軸)之搖起機組 (裝置
        )」云云，完全不實，罔顧基本設計僅係功能上要求。
        事實上依施工補充說明書第1.17節規範圖 (即原基本設
        計圖)已有約明規範圖為表示設備之形式及主要尺寸，
        …凡是任何在規範有提及但沒有表示於規範圖上者，或
        者表示於規範圖上卻未於規範內說明者，均視為同時均
        有列於規範及規範圖者具同樣效力，如果規範與規範圖
        均未提或有不一致之處，則由甲方說明決定之。」足証
        原告辯詞不足採信。
    3.安裝費：依照包商估價單第一號明細表5.2安裝乃依「組
      」計價，並無單價分析表另依細項計價。本工程所有項目
      之安裝費，水利局不因重量增減而調整單價。依「工作範
      圍及補充說明」第16條「工程結算金額按照水利局核付之
      工程實作數量計算……」。故此項安裝費原告無理由提出
      增加費用。
    4.零星工料費：
      (1)依照包商估價單第二號明細表8零星工料費乃依「式」
        計價，依業主顧問和新公司之解釋，「一式計價者概不
        增減」。本工程所有之零星工料費，水利局不因其他費
        用增減而調整單價。依「工作範圍及補充說明」第16條
        「工程結算金額按照水利局核付之工程實作數量計算…
        」。故此項零星工料費原告無理由提出增加費用。
    5.依施工補充說明書1.4工程範圍約明原告)應按本施工補充
      說明書及規範圖辦理本章1.3節工程內容所列各項設備之
      書及規範圖『設計施工』，而溢洪道調節閘門搖臂機構組
      是溢洪道調節閘門吊門機基本功能之一，若無搖臂機構組
      則溢洪道調節閘門吊門機就無法運作，故該部分絕非追加
      工程，溢洪道調節閘門吊門機原告已請款95%，故原告沒
      有理由以追加為藉口再重複請求。被告於86年6月11日以
      BO00000-000號備忘錄檢附業主，告知原告『搖臂機構組』
      屬契約工作並非新增項目，原告不但接受，且在歷次溢洪
      道調節閘門吊門機請款時亦皆依原合約金額請款，故原告
      不能臨訟翻異而請求另行計價。
八、原告主張變更設計增加部分：
（一）排砂道弧形閘門門體安裝部份：
    1.契約中就閘門門體之安裝費用明文約定係依「門」計價，
      而非依重量計價，原告主張與契約不符。原告竟將一式計
      價之工作，擅自憑空捏造其每噸單價，再論重索價，自無
      可准許。
    2.安裝費：依照包商估價單第一號明細表1.2安裝乃依「門
      」計價，非依「噸」數計價。依「工作範圍及補充說明」
      第16條「工程結算金額按照水利局核付之工程實作數量計
      算…」。故此項安裝費原告無理由提出增加費用。再者，
      本工程溢洪道弧形閘門門體部份其重量減輕，被告公司製
      作部份在與水利局結算時重量亦經按實作重量結算減價，
      而原告安裝數量依約係以「門」計價給付，不是按重量實
      做實算。假如安裝係依溢洪道與排砂道弧形閘門門體實際
      完成重量核算，則原告金額應減1,866,322元。原告謂重
      量增加，使得提吊力增加、馬力亦增加，造價亦增加云云
      並不實在。蓋此部分並非製造費用，與造價無涉，而且門
      體重量增加，其在吊裝時並不增加工料，安裝費用亦非以
      重量比例增加，原告主張與事實不符。
    3.零星工料費：依照包商估價單第二號明細表8零星工料費
      乃依「式」計價，依業主顧問和新公司之解釋「一式計價
      者概不增減」。本工程所有之零星工料費，水利局不因其
      他費用增減而調整單價。依「工作範圍及補充說明」第16
      條「工程結算金額按照水利局核付之工程實作數量計算…
      」故零星工料費原告無理由提出增加費用。
（二）排砂道弧形閘門吊門機部份：
    1.原告所編製造費：依照29號單價分析表，除 (a)項以「台
      」計價外，其餘各小項均依「式」計價，依業主顧問和新
      公司之解釋，「一式計價者概不增減」。本案原告負責設
      計施工，業主基本設計並無變更，原告設計為達規範需求
      功能而自行變更，並無法作為追加費用之依據，矧依施工
      補充說明書第1.17 節規範圖規定確係偉傑公司應完成之
      工作，不容其片面稱變更設計而辦理新增項目。另依「工
      作範圍及補充說明」第16條「工程結算金額按照水利局核
      付之工程實作數量計算…」，而本案依水利局結算數量及
      金額並無增減金額。故此項製造費原告無理由提出增加費
      用。
    2.原告所編安裝費：依照包商估價單第二號明細表2.2安裝
      乃依「組」計價，並無單價分析表另依細項計價，且原告
      逕自以單價分析表第28號及包商估價單第3號兩者之比例
      ，計算增加金額，原告主張不但與事實不符，更與契約不
      符。本工程所有項目之安裝費，業主不因重量增減而調整
      單價。依「工作範圍及補充說明」第16條「工程結算金額
      按照水利局核付之工程實作數量計算…」。故此項安裝費
      原告無理由提出增加費用。
    3.原告所編零星工料費：依照包商估價單第二號明細表8零
      星工料費乃依「式」計價，依業主顧問和新公司之解釋「
      一式計價者概不增減」。本工程所有之零星工料費，水利
      局不因其他費用增減而調整單價。依「工作範圍及補充說
      明」第16條「工程結算金額按照水利局核付之工程實作數
      量計算……」。本件被告已依水利局結算數量、金額給付
      原告，原告無另請求餘地。故此項零星工料費原告無理由
      提出增加費用。
    4.原告逕自以溢洪道吊門機25HP及排砂道10HP之單價分析表
      取其平均值計算各項工料費用云云，完全無據，蓋馬達馬
      力加大並不代表其餘各項配件、設備就按同等比例增大，
      原告主張不但與事實不符，更與合約不符。
    5.業主於92年5月28日以水中品字第09250035610號函覆鈞院
      之說明四：本工程係基本設計發包，承商（原告及被告）
      依契約相關規範及基本設計圖內各項要求及功能需求辦理
      細節設計及施工，故本工程吊門機係以「組」為單位計價
      …並不針對個別構件單獨估驗。本工程施工中並未增減吊
      門機之功能需求，故該項設備之契約單價亦未更動，各吊
      門機均按原契約單價辦理結算……。請鈞長鑒酌，被告完
      全依照合約及業主規定計價予原告，並無原告主張之不當
      得利。
（三）溢洪道調節閘門內框不鏽鋼材質變更部份：
    1.原告所編製造費：
      (1)本系爭項經向業主顧問和新公司之確認第四.2 「單價
        分析表19『不鏽鋼結構製造費用』乃供各單價分析表『
        不鏽鋼板』單價分析之參考，並不代表就是『不鏽鋼板
        』之單價。承包商不得以契約單價相同則認定為同一項
        目。」而本系爭溢洪道調節閘門框之單價分析表3工料
        項目『不鏽鋼板』，其附註欄並無註明參照單價分析表
        19，故無法據以引用辦理變更追加費用。
      (2)依「工作範圍及補充說明」第16條「工程結算金額按照
        水利局核付之工程實作數量計算…」。故此項製造費原
        告無理由提出增加費用。更何況材質變更，並不必然較
        原材質難製作，原告謂材質變更，其加工機具、勞力即
        增加33% 云云，洵屬無中生有，並無可採。
    2.原告所編零星工料費：依照包商估價單第二號明細表8零
      星工料費乃依「式」計價，依水利局顧問和新公司之解釋
      ，「一式計價者概不增減」。本工程所有之零星工料費，
      水利局不因其他費用增減而調整單價。依「工作範圍及補
      充說明」第十16條「工程結算金額按照水利局核付之工程
      實作數量計算…」故此項零星工料費原告無理由提出增加
      費用。
    3.本系爭項目按照原告所提分析表為合約包商估價單第3.1
      項插鈑槽埋設件製造項目，其附註欄註明：見單價分析表
      2，並於該單價分析表內不銹鋼鈑數量4噸/門，單價為
      156,499元/噸，故依合約計價辦法為依「實作噸數」計算
      ，原告各期估驗被告均已依約給付。原告竟以原合約不銹
      鋼板SUS304，部份材質變更為SUS316及SUS410，增加工作
      費30%為請求，洵屬無中生有。
（四）溢洪道電氣設備增加數量十三具部份：
    1.原告所編製造費：依據本工程施工規範13.1已明白表示有
      關電氣設備涵蓋溢洪道弧形閘門吊門機、排砂道弧形閘門
      吊門機…等所有電氣設備…業主認為原設計係二個閘門吊
      門機控制設備共用一具控制箱修改為每門一具控制箱（即
      一個箱體變為二個箱體），因設計功能不變，箱體內部電
      氣設備亦相同並未增加，兩者差異僅為修改箱體，價格決
      不可能增加一倍。
    2.本項已經行政院公共工程委員會調處，同意給付所增加之
      箱體費用399,689元，被告則於89年8月15日以89-P41-315
      號第三次修正工程款備忘錄通知原告第七號明細表閘門電
      氣設備工程1.2項弧形閘門箱體修改費149,502元及1.3項
      調節閘門箱體修改費83,056元計232,558元，1.4項安裝費
      119,907元，計352,465元，原告辦理請款，被告並已付款
      。
    3.雙方施工補充說明書第13章電氣設備，13.1範圍已約明包
      括所有電氣設備，包括配電、現場控制、遠方控制及自現
      場控制箱至各馬達與各極限開關為止之配電，以及水位計
      測與水位差計等設備之電源、信號傳輸線路以及配管等等
      。「現場控制箱」只是用一些鋼材料組合而成的箱體，用
      來裝置電氣設備；而電氣設備則包括無熔絲開關、電磁開
      關、過載電驛、儀錶、比壓器、補助電驛、變壓器、指示
      燈、端子板、配線、配管、…試驗及運轉等等。從第一號
      明細表溢洪道閘門工程可知弧形閘門吊門機有18組、調節
      閘門吊門機有8組；又從基本設計圖，圖號CCB-HM-C046配
      電單線圖亦印證溢洪道閘門吊門機有18組（No.1～No.18
      ）（No.1～No.18）、溢洪道調節閘門吊門機有8組（
      No.1～No.4及No.5～No.8）。原告引據施工補充說明書第
      13 章電氣設備13.9節開關箱及控制箱以及其附屬設備之
      規定，而主張溢洪道弧形閘門吊門機只需9組「電氣設備
      」、溢洪道調節閘門吊門機只需4組「電氣設備」云云；
      顯係指鹿為馬。
      蓋此段僅係敘述「現場控制箱」的個數而已，並非電氣設
      備數量，不可不辨。就「電氣設備」係如前段所述溢洪道
      弧形閘門吊門機需要18組、溢洪道調節閘門吊門機需要8
      組，電氣設備與控制箱並非同一。
    4.基本設計圖圖號CCB-HM-C047)是「控制線路」圖，乃規範
      每一閘門之控制迴路及其功能要求，與「現場控制箱」無
      關，「現場控制箱」只是用來將「電氣設備」包裝起來的
      裝置而已。綜上足証，原告所主張的溢洪道電氣設備增加
      數量十三具，只是「現場控制箱」增加十三具而已，故被
      告僅同意依公共工程委員會爭議調處之結論給付增加十三
      具「控制箱」箱體費用399,689元，且已通知原告，原告
      亦無異議。
九、退而言之，原告之請求權依民法第127條，亦早已罹於消滅
    時效，被告拒絕給付。
十、訴之聲明：原告之訴及假執行之聲請均駁回，如受不利判決
    ，被告願供擔保請准宣告假執行。
肆、兩造不爭執之事實：被告向業主承攬「集集共同引水計劃攔
    河堰及附屬工程」，將其中水工機械設備部分交由原告承作
    。
伍、得心證之理由：
一、原告主張本件工程有原非其承作項目，但嗣後交由其承作，
    或因變更設計追加之工作，應另給費用。（一）新增部分有
    1.溢洪道鬆索機構及吊掛滑輪2.排砂道鬆索機構及吊掛滑輪
    3.溢洪道調節閘門搖臂機構。（二）因變更設計增加之製造
    、安裝費及零星工料費1.排砂道弧形閘門門體2.弧形閘門吊
    門機等3.溢洪道調節閘門內框不銹鋼材質變更4.溢洪道電氣
    安全衛生設備(3)包商管理什費等情，業為被告否認，並為上
　　開之辯詞，故本件爭執點在於原告承作範圍為何？本件工程
  　是否有新增部分及變更設計增加製造費、安裝費、零星費等
    費用？是否得依不當得利法律關係請求？本件是否已罹於時
    效？
二、經查原告主張依兩造工程合約所附之「工作範圍及補充說明
    」第一條，原告承作範圍為包商估價單中註有費用之項目，
    除此以外應另給費用云云，惟查上開「工作範圍及補充說明
    」第二條規定：「本合約附件施工補充說明書係甲方（按：
    即被告）與業主台灣水利局訂定本工程契約書之一部分，其
    內部條文規定視同本合約之範圍，比照辦理」、第三條規定
    ：「乙方（按：即原告）應就其承辦項目、範圍，依施工補
    充說明書第1.4、1.18、1.19、1.20、1.21、1.24條規定辦
    理，此處所列各項乃作特別之提示，其它條文仍屬本合約範
    圍，乙方皆須遵照規定施工」、第十七條：「乙方應遵照甲
    方（或業主）解釋」（見本院卷 (一)第229頁、第230頁）
    、系爭工程合約第八條工程圖說規定：「本工程圖樣、施工
    說明書及其他附件，均為合約之一部分，有同等效力，乙方
    （按: 指原告）應確實照辦，倘有遺漏、牴觸不明或在技術
    、習性上認為有必要時，應照甲方 (按: 指被告)解釋辦理
    之，乙方不得推諉或請求加價」、第三十九條：「本合約一
    式二份：．．包括（１）計價單十二張（２）工作範圍三（
    ３）施工補充說明書一三六張、單價分析表三十三張．．．
    ．」（見本院卷（一）第213頁、第214頁反面），可見原告
    承作範圍應綜合估價單註有費用之項目、工作範圍及補充說
    明、施工補充說明書、施工規範、被告或業主之解釋而定，
    故原告主張承作範圍僅指包商估價單註有費用之項目部分，
    施工補充說明書係被告與業主契約之附件，非兩造契約內容
    ，原告不受其拘束云云，即不可採。從而依施工補充說明書
    1.11規定：「(1)本工程單價分析表內各項工作有關數量係供
    估價之參考及訂約時之依據，訂約後除以一式計價者概不增
    減外，餘之依據廠商提出之細部設計與施工製造圖之數量為
    準，惟應經甲方審查同意後辦理數量變更並依契約所訂單價
    計給。(2)本工程契約規定或工程程序乙方應辦事項，除工程
    契約書列有項目計價或另有規定者外，其工料費用均包括在
    有關單價內，不另計給。(3)契約單價除另有規定者外，均已
    包括所需人工、材料（含運費、動力費）及本工程報價須知
    估價單內所列各項費用。(4)本工程如有新增工作項目，其單
    價應由甲方報請上級及審計機關核准後，由雙方另行議價。
    （見本院卷 (一)第238頁」，可知兩造工程計價方式包括一
    式計價、經被告審查同意辦理變更依契約所訂單價給付、新
    增工作項目由被告報請上級及審計機關核准，由兩造議價。
    故原告主張本件工程均係實作實算云云，容有誤會。又查依
    系爭工程合約第九條第一項規定：「甲方如變更設計而增減
    本工程數量，乙方須依照辦理，如有新增工程項目時，應由
    雙方另行協議單價，並以書面為憑」，故新增工程項目除由
    兩造議價外，尚以書面為之。
三、復查原告主張系爭工程之新增項目有1.溢洪道鬆索機構及吊
    掛滑輪2.排砂道鬆索機構及吊掛滑輪3.溢洪道調節閘門搖臂
    機構未支付報酬云云，惟為被告所否認，經查依前所述，新
    增工程項目議價須以書面為憑，原告即提出兩造84年12月13
    日工程協調會議紀錄、工程報價單、被告86年5月22日 (86)
    鋼構P41字第245號函、被告85年10月8日、原告85年12月18
    日備忘錄、被告86年8月25日 (86)鋼構A31字第386號函為證
    （見本院卷（一）第329頁至第338頁），然查上開兩造84年
    12月13日工程協調會議紀錄第八項，雖記載吊門機旁鬆索機
    構及滑輪組製作範圍及廠商為原告，但亦記載設計製作總重
    ，不得超過過單價分析表、合約重量。自難認有新增項目之
    意思。又查上開工程報價單、被告86年5月22日 (86)鋼構P4
    1字第245號函、被告85年10月8日、原告85年12月18WJ-00-0
    0-00-0日備忘錄、被告86年8月25日 (86)鋼構A31字第386號
    函，雖有鬆索機構及吊掛滑輪3.溢洪道調節閘門搖臂機構之
    名詞，並有請款之情事，惟依施工補充說明書4.7(4)溢洪道
    「吊門機設計與製造要點」吊門機組包括鋼製支架... 鬆索
    停止開關... 及所有必須之附屬設備」，而原告提出之基本
    索系統包括鉸鏈式鬆索開關及鬆索調整器及滑輪（見本院卷
    (一)第325頁），再者，被告提出之竣工圖圖號83C-GP-1490
    、1500、1510吊門機、鬆索機構及吊掛輪配置圖 (一)( 二)
    ( 三)，亦包括鬆索機構及吊掛滑輪，且該圖註2亦表示本圖
    所示吊門機配置圖，詳細尺寸請參照各組立圖及製造詳圖。
    可見吊門機之整組配置係包括鬆索機構及吊掛滑輪，此亦有
    被告提出之現場照片（見本院卷 (三)第37、38頁）可證鬆
    索機構及吊掛滑輪實為整個吊門機不可或缺之機件，另原告
    85 年12月18WJ-00-0 0-00-0日備忘錄雖記載有溢洪道二米
    調節閘門「搖臂機構組」、「門體鋼索槽輪組」字眼，然查
    被告亦於85年12月28日以備忘錄轉附業主之函示: 「四...
    鋼索槽輪組併入調節閘門計價，另前述二搖臂機構組係為滿
    足規範8.2節功能要，依工程契約書第1.11節條文 (2)本工
    程契約規定乙方應辦事項.... 其工料費用均已包括在有關
    單價內不另計給」，故原告提出上開文件所提及鬆索機構及
    吊掛滑輪之請款事宜，應係兩造就吊門機組中部分機件款項
    之協商而已，搖臂機構組則已包含在原機組內，上開文件自
    非屬新增項目之書面協議。況查依兩造不爭執之單價分析表
    （見本院卷一)第313頁或本院卷 (一)之一第80頁）可知，
    除a項以台計價外，其餘各小項均依「式」計價，而依本判
    決事實及理由欄伍之二所述，一式計價者概不增減；依包商
    估價單第一、二號明細表2.2弧形閘門吊門機安裝係依「組
    」計價（見本院卷 (一)第223頁反面、22 4頁或本院卷 (一
    )之一第81頁），並無單價分析表另依細項計價之情；依包
    商估價單第二號明細表8.零星工料費係依「式」計價（見本
    院卷 ( 一)第224頁或本院卷 (一)之一第81頁），依前所述
    ，亦屬一式計價者概不增減，從而原告主張溢洪道鬆索機構
    及吊掛滑輪、排砂道鬆索機構、吊掛滑輪、搖臂機構組為系
    爭工程之新增項目，應另為計價給付云云，自不可採。
四、原告主張因變更設計增加之製造、安裝費及零星工料費有1.
    排砂道弧形閘門門體2.弧形閘門吊門機等3.溢洪道調節閘門
    內框不銹鋼材質變更4.溢洪道電氣設備增加數量13具云云，
    亦為被告所否認。
（一）經查排砂道弧形閘門門體即其門扉、門框等，依包商估價
      單第二號明細表1.2弧形吊門（門扉、門框框等）計價（
      見本院卷 (一)224 頁或本院卷 (一)之一第81 頁），係
      以門計價，非如原告所主張得以「噸」等重量單位計價，
      雖原告以被告製造費部分向業主取得實做實算之計價非以
      「門」為計價單位云云，然查依業主函被告轉知原告函件
      所附之「工程契約計價及辦理方式說明」五：工程項目之
      「門」、「片」、「組」數為數量，以該項契約單價為單
      價之計價方式辦理，變更項目如附加於基本設計上，其機
      能為基本設計所必需者，其安裝費不增減。變更設計項目
      如附加於基本設計上，其機能為基本設計所沒有者，其安
      裝費用屬新增項目以重新議價辦理（見本院卷 (一)之一
      第18頁）。而本件排砂道弧形閘門門體部分，顯然並非基
      本設計所沒有者，故其安裝費理應不增減。至於零星工料
      費部分，依包商估價單第二號明細表之情；依包商估價單
      第二號明細表8.係依「式」計價（見本院卷 (一)第224頁
      或本院卷 (一)之一第81頁），亦依一式計價者概不增減
      之規定，不得請求費用。
（二）又查弧形閘門吊門機等部分，依單價分析表（見本院卷一
      ) 第313頁或本院卷 (一)之一第80頁）可知，除a項以台
      計價外，其餘各小項均依「式」計價，同前所述，一式計
　    價者概不增減，且依業主函被告轉知原告函件所附之「工
      程契約計價及辦理方式說明」三：工程契約書內包商估價
      單或單價分析表內單位以「式」定義者，如無註明依據為
      何者，其總價概不增減。工程契約書內包商估價單或單價
      分析表內單位雖以「式」定義，但有明確註明依據出處者
      ，且為契約規範規定依實做數量計價項目，則其總價依實
      做數量計價。本件原告並未註明依據出處，且無顯示係契
      約規範實做數量計價之項目，故原告亦無法請求此部分之
      製造費。又查依包商估價單第二號明細表2.2弧形閘門吊
　    門機安裝係依「組」計價（見本院卷第224頁或本院卷 (
      一)之一第81頁），並無單價分析表另依細項計價之情，
      故原告依單價分析表第28號及包商估價單第3號兩者之比
      例，計算增加金額，顯然無據，再查零星工料費依包商估
      價單第二號明細表8，係依「式」計價（見本院卷 (一)第
      224頁或本院卷 (一)之一第81頁），依前所述，同屬一式
      計價者概不增減之規定範圍。從而原告請求此部分之製造
      費、安裝費及零星工料費，亦無理由。
（三）溢洪道調節閘門內框不銹鋼材質變更部分：原告主張由於
      材質變更，其加工機具、勞力等相對增加，依原合約單價
      分析表第19號之單價各增加30％製造費請求云云，惟業據
      被告以材質變更，並不必然較原材質難製作而否認，況查
      溢洪道調節閘門之單價分析表第3號（見本院卷 (一)之一
      第91頁）工料項目不銹鋼板之附註欄並未註明參照單價分
      析表第19號之工料項目計價，顯然原告以單價分析表第19
      號計價，亦無所據。另零星工料費部分依包商估價單第二
      號明細表8，係依「式」計價（見本院卷 (一)第224頁或
      本院卷 (一)之一第81頁），依前所述，同屬一式計價者
      概不增減之規定範圍。從而原告請求此部分之零星工料費
      亦無可採。
（四）溢洪道電氣設備增加數量13具部分：原告主張依基本設計
      圖與竣工圖所載比較，確為新增項目，依包商估價單第7
      號明細表計價，應增加工作費用云云。然查兩造施工補充
      說明書第13章電氣設備範圍規定有關電氣設備包括溢洪道
      弧形閘門吊門機、排砂道弧形閘門吊門機．．．等所有電
      氣設備，而電氣設備包括配電、現場控制、遠方控制及自
      現場控制箱至各馬達與各極限開關為止之配電，以及水位
      計測與水位差計等設備之電源、信號傳輸線路以及配管等
      等（見本院卷 (一)第277至281頁）。由上可知「現場控
      制箱」只是單純指箱體而已，又查從包商估價單第2頁第1
      號明細表溢洪道閘門工程可知弧形閘門吊門機有18組、調
      節閘門吊門機有8組，而從基本設計圖，圖號CCB-HM-C046
      配電單線圖（見本院卷（二）第223頁）亦可知溢洪道閘
      門吊門機有18組 (No.1～No.18)、溢洪道調節閘門吊門機
      有8組 (No.1～No.4及No.5～No.8)，再參以被告與業主在
      行政院公共工程委員會調處時，業主稱原設計係二個閘門
      吊門機控制設備共用一具控制箱，故十八座弧型閘門設置
      九具現場控制箱，八座調節閘門設置四具現現場控制箱，
      ．．如依契約九具施設，則因受土木佈置空間限制，無法
      置放此種體積較大之控制箱，故同意將一個體積較大之控
      制箱體修改分開為二個體積較小之控制箱，因此弧型閘門
      現場控制箱之箱體由九具修改為十八具，調節閘門控制箱
      由四具修改為八具，．．箱體內部之器具在原設計功能不
      變原則下並未增減，此有行政院公共工程委員會工程議契
      字第88078號調處書（見本院卷 (一)之一第99頁）可證。
      可見只是箱體數增加，並非電氣設備亦有增加，蓋電氣設
      備與控制箱並非同一。。故原告主張溢洪道弧形閘門吊門
      機只需9組電氣設備、溢洪道調節閘門吊門機只需4組電氣
      調處時，業主同意給付所增加之箱體費用399,689元，被
      告並於89年8月15日以89-P41-315號第三次修正工程款備
      忘錄（見本院卷 (一)之一第126頁）通知原告第七號明細
      表閘門電氣設備工程1.2項弧形閘門箱體修改費149,502元
      及1.3項調節閘門箱體修改費83,056元計232,558元，1.4
      項安裝費2,690,964元，原告辦理請款，被告並已付款等
      情，有上開備忘錄及工程估驗單（見本院卷 (一)之一第1
      52頁）附卷可查，原告亦不爭執，應認為真正，故原告請
      求溢洪道電氣設備增加數量13具（9＋4）之工程費用云云
      ，即不可採。
五、從而原告主張增加工程項目及因變更設計增加之費用，既不
    可採，則原告主張因此而增加之雜項工程費用、勞工安全衛
    生設備、包商管理什費部分，自亦不可採。
六、按無法律上之原因而受利益，致他人受損害者，應返還其利
    益。雖有法律上之原因，而其後已不存在者，亦民法第179
    條固定明文。惟前提須無法律上之原因而取得利益，經查原
    告主張新增工程項目或因變更設計增加之費用，或因依約不
    另計費、或本屬原機組一部，毋庸計價或因原告認定數量、
    性質錯誤，被告已依約支付應給付之款項，顯然被告得以依
    本件工程之約定，拒絕給付原告請求之金額，換言之，原告
    請求給付工程款之工程項目係被告依約而取得之物，顯非無
    法律上之原因而受利益，故原告主張依不當得利法律關係，
    請求被告給付新增工程項目等之款項，顯與上開規定，應無
    理由。
七、至被告時效抗辯部分，因原告並無對被告另為請求任何工程
    款項之請求權存在，已如前述，自無時效之問題，併此敘明
    。
八、綜上所述，原告依承攬契約及不當得利法律關係，請求被告
    給付承攬報酬或不當得利78,162,422元及自起訴狀繕本送達
    翌日起至清償日止，按年利率5%計算之利息，為無理由，應
    予駁回。原告受敗訴判決，其假執行之聲請即失所依據，應
    併予駁回。
九、因本案事證已臻明確，兩造其餘主張陳述及所提之證據，經
    本院審酌後，與判決之論斷，不生影響，爰不一一論駁，附
    此敘明。
十、訴訟費用之依據：民事訴訟法第78條。
中　　華　　民　　國　　94　　年　　1 　　月　　28　　日
                  民事第二庭    法　官　黃雯惠
以上正本係照原本作成。
如對本判決上訴須於判決送達後20日內向本院提出上訴狀。
中　　華　　民　　國　　94　　年　　1 　　月　　28　　日
                                書記官　林玗倩